ACORDAO-COMPLETO-2532008

ACÓRDÃO 3583/2022 ATA 21/2022 - PRIMEIRA CÂMARA

VISTOS, relatados e discutidos estes autos de tomada de contas especial instaurada pela Diretoria de Administração e Logística do Ministério da Economia relativa ao convênio 38/2005 celebrado com a Sociedade Eunice Weaver de Aracaju.
ACORDAM os ministros do Tribunal de Contas da União, reunidos em sessão da 1ª Câmara, ante as razões expostas pelo relator, em:
9.1. considerar revel a Sociedade Eunice Weaver de Aracaju, para todos os efeitos, dando-se prosseguimento ao processo, com fulcro no art. 12, § 3º, da Lei 8.443/1992; 
9.2. julgar regulares com ressalvas as contas da Sra. Maria Auxiliadora Moura Vasconcelos e da Sociedade Eunice Weaver de Aracaju, com fundamento no art. 1º, I, 16, II, 18 e 23, II, da Lei 8.443/1992, dando-lhes quitação;
9.3. encaminhar cópia desta deliberação à Diretoria de Administração e Logística do Ministério da Economia e aos responsáveis;
9.4. informar aos interessados que o inteiro teor da presente deliberação estará disponível, no dia seguinte a sua oficialização, para a consulta no endereço www.tcu.gov.br/acordaos;
9.5. encerrar o presente processo e arquivar os autos.

TOMADA DE CONTAS ESPECIAL instaurada em razão de não comprovação da regular aplicação dos recursos repassados por meio de convênio, que teve como objeto estabelecimento de cooperação técnica e financeira no âmbito do Programa Nacional de Estímulo ao Primeiro Emprego para os Jovens - PNPE.

Primeira Câmara

Sociedade Eunice Weaver de Aracaju.

3. Responsáveis/Interessado:
3.1. Responsáveis: Maria Auxiliadora Moura Vasconcelos (XXX.796.265-XX); Sociedade Eunice Weaver de Aracaju (13.042.387/0001-90).
3.2. Interessado: Diretoria de Administração e Logística do Ministério da Economia.

13.1. Ministros presentes: Walton Alencar Rodrigues (Presidente), Benjamin Zymler, Vital do Rêgo e Jorge Oliveira.
13.2. Ministros-Substitutos presentes: Augusto Sherman Cavalcanti e Weder de Oliveira (Relator).

WEDER DE OLIVEIRA

Reproduzo, a seguir, a instrução da Secretaria de Controle Externo de Tomada de Contas Especial (SecexTCE) , com os ajustes de forma pertinentes[footnoteRef:2]: [2:  Peças 390-392.] 
"INTRODUÇÃO
1.  Cuidam os autos de tomada de contas especial instaurada pela Diretoria de Administração e Logística, em desfavor da entidade Sociedade Eunice Weaver de Aracaju - SEWA e Maria Auxiliadora Moura Vasconcelos, em razão de não comprovação da regular aplicação dos recursos repassados pela União, por meio do convênio 38/2005 (peça 369) , registros Siafi 523076 (fonte FAT) e 523077 (fonte Tesouro) , firmado entre o Ministério do Trabalho e Emprego- MTE e a Sociedade Eunice Weaver de Aracaju, e que tinha por objeto o estabelecimento de cooperação técnica e financeira no âmbito do Programa Nacional de Estímulo ao Primeiro Emprego para os Jovens - PNPE, visando a qualificação social e profissional de 1200 jovens, e inserir, no mínimo, 30% no mercador de trabalho, conforme termo de convênio e plano de trabalho (peças 21 e 22) .
HISTÓRICO
2.  Em 29/11/2018, com fundamento na IN/TCU 71/2012, alterada pela IN/TCU 76/2016 e DN/TCU 155/2016, o dirigente da instituição Diretoria de Administração e Logística autorizou a instauração da tomada de contas especial (peça 353) . O processo foi registrado no sistema e-TCE com o número 2989/2019.
3.  O convênio 38/2005 foi firmado no valor de R$ 2.849.464,00, sendo R$ 2.586.054,00 à conta do concedente e R$ 263.410,00 referentes à contrapartida do convenente. Teve vigência de 12/5/2005 a 31/12/2005, com prazo para apresentação da prestação de contas em 28/2/2006. Os repasses efetivos da União totalizaram R$ 2.586.054,00 (peças 24 e 29) , repassados nas datas abaixo:
	Nº OB
	Data da emissão
	Data do crédito na C/C
	Valor
	Localização

	2005OB900407
	19/5/2005
	23/5/2005
	206.710,00
	Peça 24, p. 2, peça 48, p. 1

	2005OB901624
	19/5/2005
	23/5/2005
	1.189.672,00
	Peça 24, p. 3, peça 48, p. 1

	2005OB903716
	24/10/2005
	27/10/2005
	1.189.672,00
	Peça 29, p. 2, peça 305, p. 5

	Total
	2.586.054,00
	
4.  A prestação de contas e complementações enviadas foram analisadas por meio dos documentos constantes nas peças 325, 329, 332, 333, 334, 335, 336, 344, 346, 351, 363 e 366.
5.  O objeto conveniado foi fiscalizado pela Controladoria Geral da União, conforme relatório de demandas externas 00224.000595/2009-15, e relatórios complementares, peças 320, 321, 322 e 327.
6.  O fundamento para a instauração da tomada de contas especial, conforme consignado na matriz de responsabilização elaborada pelo tomador de contas, foi a constatação da seguinte irregularidade: 
'Irregularidades na formalização e execução da contrapartida do convênio, visto que somente 40% do espaço físico destinado à qualificação foram utilizados, quando deveria aplicar a contrapartida na sua integralidade em conformidade com o descrito no termo de convênio, do Detalhamento da Contrapartida que integra o Plano de Trabalho, e nos laudos de avaliação constantes da prestação de contas emitidos por três escritórios imobiliários que avaliaram a locação mensal do espaço e dos bens mobiliários/equipamentos, bem como locação dos bens móveis/equipamentos em valores superiores ao da aquisição de novos e não comprovação da efetiva utilização do Centro Social da Juventude ante a ausência de documentação comprobatória, tais como: listas de frequência que comprovem a  frequência dos jovens nos cursos realizados, recebimento de vale-transporte e lanches, e dos registros fotográficos das reuniões, oficinas, exposições realizadas no local, solicitados por meio da Solicitação de Fiscalização nº 20110757-01, de 13/06/2011, quando deveria comprovar a execução das ações com a disponibilização de documentos probantes. Contratação de entidades executoras (Associação de Moradores do Bairro Japãozinho e Sociedade de Defesa da Coroa do Meio) , sem capacidade operacional e sem capacidade logística e de infraestrutura, para a execução das ações do programa, bem como apresentação de documentação falsa na tentativa de comprovar o atendimento dos requisitos de qualificação, quando deveria contratar as entidades executoras com a devida capacidade técnico-operacional com a apresentação de documentação idônea. Contratação de entidades executoras (Associação de Moradores do Bairro Japãozinho e Sociedade de Defesa da Coroa do Meio) sem licitação, quando deveria contratar as entidades executoras com o atendimento aos requisitos legais quanto a contratação direta.  Existência de assinaturas falsificadas nas fichas de frequência de entidade executora contratada e não disponibilização de todas as fichas de frequência relativas aos cursos da entidade Associação de Moradores do Japãozinho, quando deveria manter listas de presença que comprovem a frequência dos jovens nos cursos realizados.'
7.  Os responsáveis arrolados na fase interna foram devidamente comunicados e, diante da ausência de justificativas suficientes para elidir a irregularidade e da não devolução dos recursos, instaurou-se a tomada de contas especial.
8.  No relatório (peça 369) , o tomador de contas concluiu que o prejuízo importaria no valor original de R$ 188.688,00, imputando-se a responsabilidade a Sociedade Eunice Weaver de Aracaju, na condição de contratado e Maria Auxiliadora Moura Vasconcelos, Presidente, no período de 12/5/2005 a 28/2/2005, na condição de gestor dos recursos. 
9.  Em 27/4/2020, a Controladoria-Geral da União emitiu o relatório de auditoria (peça 372) , em concordância com o relatório do tomador de contas. O certificado de auditoria e o parecer do dirigente do órgão de controle interno concluíram pela irregularidade das presentes contas (peças 373 e 374) .
10.  Em 30/4/2020, o ministro responsável pela área atestou haver tomado conhecimento das conclusões contidas no relatório e certificado de auditoria, bem como do parecer conclusivo do dirigente do órgão de controle interno, manifestando-se pela irregularidade das contas, e determinou o encaminhamento do processo ao Tribunal de Contas da União (peça 375) .
11.  Na instrução inicial (peça 379) , analisando-
12.  se os documentos nos autos, concluiu-se pela necessidade de realização de citação para as seguintes irregularidades: 
12.1.  Irregularidade 1: Não comprovação do aporte da contrapartida pactuada
12.1.1.  Evidências da irregularidade: documentos técnicos presentes nas peças 320, 321, 336 e 346.
12.1.2.  Normas infringidas: Art. 37, caput c/c o art. 70, parágrafo único, da Constituição Federal de 1988; art. 93, do Decreto-lei 200, de 25 de fevereiro de 1967; art. 66 do Decreto 93.872/1986;  arts. 2º, § 3º, 7º, II, da Portaria IN/STN 1/1997; Cláusula Quarta, II, do termo de convênio.
12.2.  Débito relacionado ao responsável Sociedade Eunice Weaver de Aracaju:
	Data de ocorrência
	Valor histórico (R$) 

	27/10/2005
	90.000,00

12.2.1.  Cofre credor: Tesouro Nacional.
12.2.2.  Responsável: Sociedade Eunice Weaver de Aracaju.
12.2.2.1.  Conduta: aplicar parcialmente a contrapartida na execução do convênio, bem como locar bens móveis/equipamentos em valores superiores ao da aquisição de novos e não comprovar a efetiva utilização do Centro Social da Juventude, ante a ausência de documentação comprobatória.
12.2.2.2.  Nexo de causalidade: a aplicação parcial dos recursos da contrapartida resulta na utilização indevida dos recursos federais transferidos para substituir as despesas que deveriam ser custeadas com os recursos do convenente, resultando em presunção de prejuízo ao erário.
12.2.2.3.  Culpabilidade: não há excludentes de ilicitude, de culpabilidade e de punibilidade; é razoável supor que o administrador responsável pela pessoa jurídica tinha consciência da ilicitude de sua conduta; era exigível conduta diversa da praticada, qual seja, aplicar integralmente os recursos da contrapartida na forma estabelecida no termo de convênio. 
13.  Encaminhamento: citação.
Irregularidade 2: inexecução parcial do objeto do convênio com aproveitamento da parcela executada
13.1.1.  Evidências da irregularidade: documentos técnicos presentes nas peças 320, 321, 336 e 346.
13.1.2.  Normas infringidas: Art. 37, caput c/c o art. 70, parágrafo único, da CF/88; art. 93 do Decreto-Lei 200/1967; arts. 66 e 145 do Decreto 93.872/1986; arts. 22 e 27 da IN/STN 1/1997; Cláusula Terceira, II, 'a', 'k', do termo de convênio.
13.2.  Débito relacionado aos responsáveis Maria Auxiliadora Moura Vasconcelos e Sociedade Eunice Weaver de Aracaju:
	Data de ocorrência
	Valor histórico (R$) 

	27/10/2005
	98.688,00

13.2.1.  Cofre credor: Tesouro Nacional.
13.2.2.  Responsável: Sociedade Eunice Weaver de Aracaju.
13.2.2.1.  Conduta: realizar pagamento relativo à parcela do objeto do convênio sob exame maior que a efetivamente executada, haja vista a falta de comprovação de que os serviços constantes dos contratos celebrados com as entidades foram por elas executados, ante a falta de comprovação de suas capacidades técnico-operacionais para adimpli-los.
13.2.2.2.  Nexo de causalidade: a realização de pagamento relativo à parcela do objeto do convênio sob exame maior que a efetivamente executada resultou em prejuízo equivalente à diferença entre o valor pago e o valor correspondente à parcela executada.
13.2.2.3.  Culpabilidade: não há excludentes de ilicitude, de culpabilidade e de punibilidade; é razoável supor que o administrador responsável pela pessoa jurídica tinha consciência da ilicitude de sua conduta; era exigível conduta diversa da praticada, qual seja, realizar o pagamento relativo apenas às parcelas efetivamente executadas do objeto. 
13.2.3.  Responsável: Maria Auxiliadora Moura Vasconcelos.
13.2.3.1.  Conduta: realizar pagamento relativo a parcela do objeto do convênio sob exame maior que a efetivamente executada., haja vista a falta de comprovação de que os serviços constantes dos contratos celebrados com as entidades 'Associação de Moradores do Bairro Joãozinho' e 'Sociedade de Defesa da Coroa do Meio' foram por elas executados, ante a falta de comprovação de suas capacidades técnico-operacionais para adimpli-los.
13.2.3.2.  Nexo de causalidade: a realização de pagamento relativo à parcela do objeto do convênio sob exame maior que a efetivamente executada resultou em prejuízo equivalente à diferença entre o valor pago e o valor correspondente à parcela executada.
13.2.3.3.  Culpabilidade: não há excludentes de ilicitude, de culpabilidade e de punibilidade; é razoável supor que a responsável tinha consciência da ilicitude de sua conduta; era exigível conduta diversa da praticada, qual seja, realizar o pagamento relativo apenas às parcelas efetivamente executadas do objeto. 
14.  Encaminhamento: citação.
15.  Em cumprimento ao pronunciamento da unidade (peça 381) , foram efetuadas citações dos responsáveis, nos moldes adiante:
a)   Sociedade Eunice Weaver de Aracaju - promovida a citação do responsável, conforme delineado adiante:
	Comunicação: ofício 25092/2021 - Seproc (peça 384) 
Data da Expedição: 1/6/2021
Data da Ciência: 9/6/2021 (peça 387) 
Nome Recebedor: Ítalo Cássio dos Santos
Observação: ofício enviado para o endereço do responsável, conforme pesquisa na base de dados no sistema da Receita Federal, custodiada pelo TCU (peça 383) 
Fim do prazo para a defesa: 24/6/2021

b)   Maria Auxiliadora Moura Vasconcelos - promovida a citação da responsável, conforme delineado adiante:
	Comunicação: ofício 25091/2021 - Seproc (peça 385) 
Data da Expedição: 1/6/2021
Data da Ciência: 9/6/2021 (peça 386) 
Nome Recebedor: Acrizio Lima Souza
Observação: ofício enviado para o endereço do responsável, conforme pesquisa na base de dados no sistema da Receita Federal, custodiada pelo TCU (peça 382) .
Fim do prazo para a defesa: 24/6/2021

16.  Conforme despacho de conclusão das comunicações processuais (peça 389) , as providências inerentes às comunicações processuais foram concluídas. 
17.  A responsável Maria Auxiliadora Moura Vasconcelos apresentou defesa, vista à peça 388.
18.  Transcorrido o prazo regimental, a responsável Sociedade Eunice Weaver de Aracaju e permaneceu silente, devendo ser considerada revel, nos termos do art. 12, § 3º, da Lei 8.443/1992.
ANÁLISE DOS PRESSUPOSTOS DE PROCEDIBILIDADE DA IN/TCU 71/2012
Avaliação de Viabilidade do Exercício do Contraditório e Ampla Defesa
19.  Verifica-se que não houve o transcurso de mais de dez anos desde o fato gerador sem que tenha havido a notificação dos responsáveis pela autoridade administrativa federal competente (art. 6º, II, c/c art. 19 da IN/TCU 71/2012, modificada pela IN/TCU 76/2016) , uma vez que o fato gerador da irregularidade sancionada ocorreu em 27/10/2005, e os responsáveis foram notificados sobre as irregularidades pela autoridade administrativa competente conforme abaixo:
19.1.  Sociedade Eunice Weaver de Aracaju, por meio do ofício acostado à peça 340, recebido em 2/4/2018, conforme AR (peça 341) .
19.2.  Maria Auxiliadora Moura Vasconcelos, por meio do ofício acostada à peça 338, recebido em 27/3/2018, conforme AR (peça 339) .
Valor de Constituição da TCE
20.  Verifica-se, ainda, que o valor atualizado do débito apurado (sem juros) em 1/1/2017 é de R$ 361.413,00, portanto superior ao limite mínimo de R$ 100.000,00, conforme os arts. 6º, I, e 19 da IN/TCU 71/2012, modificada pela IN/TCU 76/2016. 
OUTROS PROCESSOS/DÉBITOS NOS SISTEMAS DO TCU COM OS MESMOS RESPONSÁVEIS
21.  Informa-se que foi encontrado processo no Tribunal com os mesmos responsáveis:
	Responsável
	Processos

	Sociedade Eunice Weaver de Aracaju
	Processo 004.608/2014-3 [REPR, encerrado, 'Indícios de irregularidades na consecução do Programa Nacional de Estimulo ao Primeiro Emprego - Convênios n.° 523077 e 523076 (número original 38/2005) entre o Ministério do Trabalho e Emprego-MTE, por intermédio da Secretaria de Políticas Públicas de Emprego - SPPE, e a Sociedade Eunice Weaver de Aracaju']
Processo 020.952/2007-0 [RA, encerrado, 'CONVÊNIOS E LICITAÇÕES E CONTRATOS']
Processo 012.531/2009-0 [REPR, encerrado, 'POSSIBILIDADE DE EXISTÊNCIA DE IRREGULARIDADE NOS CONVÊNIOS FIRMADOS ENTRE A PREFEITURA DE ARACAJU E A SOCIEDADE EUNICE WEAVER']

	Maria Auxiliadora Moura Vasconcelos
	Processo 018.170/2004-3 [RA, encerrado, 'AUDITORIA - CONFORMIDADE, REGISTRO FISCALIS Nº 779/2004, NA PREFEITURA MUNICIPAL DE ARACAJU - SE, COM O OBJETIVO DE AVALIAR A REGULARIDADE DA APLICAÇÃO DOS RECURSOS FEDERAIS TRANSFERIDOS AO MUNICÍPIO. A AUDITORIA É DECORRENTE DO Acórdão 856/2004-TCU-Plenário (TC4888/2004-4) .  ']

22.  Informa-se que foi encontrado débito imputável aos responsáveis em outras TCEs registradas no sistema e-TCE:
	Responsável
	TCES

	Sociedade Eunice Weaver de Aracaju
	1395/2021 (R$ 391.852,70) - Aguardando pronunciamento do supervisor

	Maria Auxiliadora Moura Vasconcelos
	1395/2021 (R$ 391.852,70) - Aguardando pronunciamento do supervisor

23.  A tomada de contas especial está, assim, devidamente constituída e em condição de ser instruída.
EXAME TÉCNICO
Alegações de defesa apresentadas pela responsável Maria Auxiliadora Moura Vasconcelos (peça 388) 
24.  Passa-se à descrição de cada argumento apresentado pela responsável, seguida da respectiva análise técnica.
25.  Argumento 1: cerceamento de defesa e consequente prejuízo ao contraditório e ampla defesa (peça 338, p. 4-9) 
24.1  Descrição: a defendente alega que foi descumprido o disposto no art. 5º, LV, da CF/88, pelos fatos descritos a seguir:
a)    no relatório de demandas especiais da CGU n. 00224.000595/2009-15 não há informações de que a convenente se manifestou quanto aos fatos a ela imputados, tampouco a defendente, que era claramente interessada nos fatos, por ter sido representante da entidade na celebração do convênio 38/2005;
b)    na data em que foi encaminhada comunicação à convenente, 7/5/2013 (ofício 2395//CGCC/SPPE/MTE) , já havia expirado o prazo para a guarda dos documentos relativos à execução do convenio (18/4/2012) , nos termos do art. 30, da IN/STN 1/1997, § 1º, o qual estabelece que o prazo para a manutenção dos documentos arquivados é de 5 anos, contados da aprovação das contas pelo órgão concedente, uma vez que a prestação de contas foi apresentada tempestivamente, bem como aprovada pelo órgão concedente, em data igual ou superior a 18/4/2007. 
c)    a partir da situação descrita acima, afirma ser forçoso reconhecer a indisponibilidade de alguns documentos, aptos a esclarecer ou elidir a suposta irregularidade apontada pela CGU, situação em que defendente se deparou quando recebeu a notificação por intermédio do ofício 589/2018/CGCC/SPPPE/MTb, de 21/3/2018, e que se repete na presente fase processual, o que constitui irreparável prejuízo ao exercício do contraditório e da ampla defesa, causada pela inércia da Administração, em face da intempestividade na comunicação dos fatos imputados aos responsáveis ou interessados para esclarecê-los. Em razão disso, eventual extravio ou deterioração de quaisquer documentos relativos à execução do convênio, não poderia constituir fato irregular;
d)    em nenhum momento foram apresentados os elementos que suportam as conclusões da CGU para o exercício do contraditório, fato que constou da resposta encaminhada pela Presidente da SEWA ao ofício 2395/CGCC/SPPE/MTE que, inclusive, foi extraviado no MTE, e são indispensáveis ao adequado exercício do contraditório e da ampla defesa. Acrescenta que além dos documentos relativos às justificativas apresentadas pela convenente, em 2013, somente mais de três anos depois, em 10/8/2016, é que foi encaminhada nova notificação pelo Ministério (ofício 4.126/2016/GEPC/SPPE/MTb) , demonstrando mais uma vez, inércia da administração na condução do caso sob análise, ampliando, assim, o perigo da indisponibilidade de documentos, tanto por força do processo natural de deterioração, quanto pela possibilidade de extravio com o passar do tempo;
e)    o extravio alegado, segundo a defendente, consta da Nota Informativa 1027/2015/CGCC/SPPE/MTE, de 19/8/2015, restando demonstradas, portanto, as circunstâncias que causam prejuízos. No primeiro caso, irrecuperável, ao pleno exercício do contraditório e da ampla defesa, em razão de impossibilidade de reaver os documentos extraviados ou deteriorados, os quais se mostram indispensáveis;
24.2  Análise: sobre o cerceamento de defesa devido à CGU não ter oportunizado manifestação à convenente na fase de apuração dos fatos, o argumento é improcedente. Não há obrigatoriedade de, no curso das apurações, os responsáveis sejam notificados. A jurisprudência do TCU preconiza que a ausência de notificação do responsável na fase interna do processo de tomada de contas especial não implica vício, uma vez que constitui procedimento inquisitório de coleta de provas, assemelhado ao inquérito policial, e a fase externa, que se inicia com a autuação do processo no TCU, é que garante o direito à ampla defesa e ao contraditório (Acórdão 623/2017-TCU-Segunda Câmara, relator ministro Augusto Nardes, 9091/2021-Primeira Câmara, relator ministro Bruno Dantas, 1078/2020-Segunda Câmara, relator ministro Raimundo Carreiro) . 
24.2.1  Verifica-se do disposto acima, que a falta de notificação na fase interna do processo não é motivo para anulação do processo sob fundamento de cerceamento de defesa, quanto mais no caso em exame, que após a finalização dos trabalhos, a convenente foi notificada para se manifestar (peça 323) . Há, inclusive, manifestação da defendente com relação aos fatos sob análise (aporte parcial da contrapartida) , como comprova o documento de peça 345, os quais ela afirma ter extraviado, o que não é verdade. 
24.2.2  Sobre a ausência de elementos que suportem as conclusões da CGU também não merece prosperar. O próprio relatório é a evidência da irregularidade, tendo em vista que os documentos públicos gozam de fé pública, presunção de veracidade, legitimidade e legalidade, ou seja, não há razões para suscitar suspeição que a constatação da CGU não estaria suportada por documentos comprobatórios. A análise documental foi feita com base nos documentos encaminhados pela convenente ao MTE, a título de prestação de contas, e podem ser vistos nas peças 41-318, bem como informações obtidas junto a outros órgãos na fase de execução da fiscalização, como será demonstrado na sequência.
24.2.3  No caso da cessão do espaço físico para funcionamento do Centro Social de Juventude, com aproximadamente 3.800m2, no valor mensal de R$ 25.000,00, por seis meses, totalizando R$ 150.000,00, a informação é prestada pela própria  SEWA (peça 10) , a CGU apurou que apenas 60% do espaço físico foi utilizado para a realização das ações objeto do convênio, e os demais foram cedidos para o funcionamento da Escola São José (peça 320, p.  4-8) . A assertiva do referido do referido órgão de controle interno tem como base os laudos de avaliação apresentados pelas empresas imobiliárias, que apontavam uma área ocupada pela referida entidade de 1.540,4m2, equivalendo a 41% da área informada no Plano de Trabalho. Tais laudos se encontram nas peças 291, p. 1-2; 292, p. 3-4. Sobre o funcionamento da escola São José no mesmo imóvel do Centro Social da Juventude, a informação foi prestada pela própria Secretaria de Educação do Estado.
24.2.4  Quanto aos bens imobiliários que comporiam o valor da contrapartida, a CGU exemplificou a aquisição de cadeiras, no valor unitário de R$ 24,00, e o bebedouro, no valor de R$ 400,00, da empresa Célia Bastos de Jesus, conforme NF 392, de 29/12/2005, ao tempo em que consignou que os mesmos bens foram locados por R$ 80,00 e R$ 450,00, respectivamente. Referida nota fiscal se encontra à peça 236, p. 6-7, e a composição dos custos de locação ora registrados se encontra no detalhamento da contrapartida (peça 10) . Ainda com relação ao bebedouro, o modelo é com coluna para garrafão em ambos os documentos, com a divergência apenas no valor, conforme já registrado.
24.2.5  Soma-se ao disposto nos subitens precedentes, que a constatação de aporte parcial da contrapartida se deu em um panorama em que a entidade convenente não possuía recursos suficientes para cumprir com a obrigação pactuada, em face de sua situação financeira demonstrada nos balanços financeiros ser insuficiente para suprir o valor conveniado, conforme reproduzido a seguir (peça 320, p. 8) :
''Verifica-se, portanto, a impossibilidade de a SEWA de dispor na totalidade a contrapartida avençada com o MTE, fato que restringiu a utilização de suas instalações para o funcionamento do 'Centro Social da Juventude', além disso, o valor dos bens móveis/equipamentos locados foi superior ao da aquisição de novos.
Essas irregularidades são decorrentes da incapacidade financeira da convenente de arcar com a contrapartida, conforme evidenciam os demonstrativos contábeis do exercício de 2004, posto que a conta ativo circulante registra o valor total R$ 277.256,34, entretanto, RS 17.421,20 corresponde a soma dos valores vinculados a outros convênios, restando apenas R$ 98.835,14 de  recursos da entidade, por isso a Administração desta utilizou-se de um artificio para compor o montante necessário, sendo que o concedente aceitou as condições propostas sem realizar nenhuma inspeção à Sede da entidade e não criticou os valores das locações dos bens imobiliários/equipamentos.'
24.2.6  Os dados acima confirmam que as constatações da CGU estão suportadas por documentos comprobatórios, refutando, deste modo, as alegações da defesa, no sentido contrário. Deste modo, apesar de o art. 30, § 1º, da IN/STN 1/1997 (vigente à época da execução do convênio) dispor que os documentos deveriam ser mantidos arquivados pelo prazo de cinco anos após a aprovação das contas pelo órgão repassador, não significa que a defendente não possuía condições materiais de se defender, tendo em vista que o extravio alegado da documentação poderia ter sido resolvido com um simples pedido de vista e cópia das peças que compõem estes autos, os quais foram encaminhados ao MTE, a título de prestação de contas  (v. peças que 4-318) , portanto, não restou configurado o cerceamento de defesa suscitado. Por esta razão e dos demais fatos delineados nos subitens anteriores, as alegações de defesa não devem ser acatadas. 
26.  Argumento 2: prescrição (peça 388, p. 11) 
25.1  Descrição: a defendente alega que devido ao prazo prescricional de cinco anos para análise e aplicação de aplicação de penalidades, mesmo contando com a data em que as prestações de contas foram aprovadas, no presente caso, houve a prescrição.
25.2  Análise: o Supremo Tribunal Federal - STF, no Recurso Extraordinário - RE 636.886, fixou a tese, com repercussão geral reconhecida, de que 'é prescritível a pretensão de ressarcimento ao erário fundada em decisão de Tribunal de Contas' (Tema 899) . Em que pese o questionamento acerca da abrangência da tese ali firmada, no sentido de que se circunscreveria apenas ao processo de execução da condenação imposta pelo TCU (ou seja, inaplicável à pretensão de ressarcimento exercida no processo 'conhecimento' da TCE) , verifica-se que o STF, por meio de decisões prolatadas pelas suas duas turmas, tem decidido de forma reiterada que se aplica o prazo prescricional de 5 anos previsto na Lei 9.873/1999 às pretensões sancionatória e ressarcitória a cargo do Tribunal de Contas da União. 
25.2.1  Seja por aplicação direta ou por analogia, a orientação sufragada é no sentido de que o prazo de 5 anos é compatível com a tese de que a ação e a execução prescrevem no mesmo prazo (Súmula 150 do STF) , bem como com o fato de que a Lei 9.873/1999 - que regulamenta o exercício de ação punitiva pela Administração Pública Federal, direta e indireta - regeria integralmente a prescrição no âmbito do TCU. Quanto a este último aspecto, o ministro Luís Roberto Barroso, no voto exarado no julgamento do MS 32.201, embora tenha advertido que a atuação do TCU, em sua acepção clássica, não se qualifica como exercício do poder de polícia, ressaltou que a Lei 9.873/1999 assumiria vocação regulatória geral da prescrição do exercício da competência sancionadora da Administração Pública, sendo sua disciplina aplicável a qualquer ação punitiva da Administração Pública Federal, exceto àquelas esferas em que exista regulamentação específica. Ademais, em virtude da autonomia científica do Direito Administrativo, não haveria razão plausível para suprimir a omissão da Lei Orgânica do Tribunal de Contas da União, no tocante ao estabelecimento de um prazo prescricional próprio, valendo-se das normas de direito civil, e não das de direito administrativo.
25.2.2  Eis algumas ementas que evidenciam o entendimento predominante do STF:
'Ementa: AGRAVO REGIMENTAL EM MANDADO DE SEGURANÇA. TOMADA DE CONTAS ESPECIAL. TRIBUNAL DE CONTAS DA UNIÃO. CONDENAÇÃO A RESSARCIMENTO AO ERÁRIO. PRESCRIÇÃO. MARCO INTERRUPTIVO. ART. 2°, II, DA LEI 9.873/1999. ATO INEQUÍVOCO DE APURAÇÃO DO FATO. DISCUSSÃO. DIREITO LÍQUIDO E CERTO. DEMONSTRAÇÃO. INOCORRÊNCIA. SUBSISTÊNCIA DA DECISÃO AGRAVADA. AGRAVO A QUE SE NEGA PROVIMENTO. I - As razões do agravo regimental são inaptas para desconstituir os fundamentos da decisão agravada, que, por isso, se mantêm hígidos. II - Aplicando-se a regulamentação da Lei 9.873/1999 ao caso concreto, observa-se que a pretensão sancionatória do TCU, em relação aos atos praticados pelo impetrante, levando-se em consideração a ocorrência de 5 causas interruptivas da prescrição, não teria sido fulminada pelo decurso do tempo. III - A pretensão do recorrente, fundada na discussão sobre os fatos apontados como marcos interruptivos da prescrição da pretensão punitiva da Administração Pública, refoge aos estreitos limites do mandamus, ante a ausência de liquidez e certeza do direito pleiteado. IV - Agravo regimental a que se nega provimento.' MS 36067 ED-AgR. Órgão julgador: Segunda Turma. Relator (a) : Min. RICARDO LEWANDOWSKI. Julgamento: 18/10/2019
'Ementa: AGRAVO REGIMENTAL EM RECLAMAÇÃO. TRIBUNAL DE CONTAS DA UNIÃO. TOMADA DE CONTA ESPECIAL. PRESCRIÇÃO DA PRETENSÃO PUNITIVA. RECONHECIDA EM DECISÃO DO SUPREMO TRIBUNAL FEDERAL. PRESCRITIBILIDADE DO RESSARCIMENTO AO ERÁRIO FUNDADA EM DECISÃO DE TRIBUNAL DE CONTAS. AÇÃO DE IMPROBIDADE ADMINISTRATIVA COM PEDIDO DE RESSARCIMENTO JÁ EM CURSO. AGRAVO REGIMENTAL A QUE SE NEGA PROVIMENTO. I - O acórdão do TCU determinou a formação de processo administrativo para avaliarem, efetivamente, a eventual responsabilização do agravado para o ressarcimento do dano ao erário, contrariando, assim, autoridade desta Corte no MS 35.512/DF, uma vez que houve a concessão da segurança para declarar a ocorrência da prescrição da pretensão punitiva do TCU em relação às infrações imputadas a ele, destacando-se que a União poderia perseguir os valores referentes ao ressarcimento dos danos na esfera judicial. II - Agravo regimental a que se nega provimento.' (Rcl 39497 AgR. Órgão julgador: Segunda Turma. Relator (a) : Min. RICARDO LEWANDOWSKI. Julgamento: 10/10/2020) 
Ementa: MANDADO DE SEGURANÇA. DIREITO ADMINISTRATIVO. TRIBUNAL DE CONTAS DA UNIÃO. SERVIDOR DA SECRETARIA DE SAÚDE DO ESTADO DO ACRE. FISCALIZAÇÃO OMISSA E DEFICIENTE NA EXECUÇÃO DE DOIS CONVÊNIOS FIRMADOS ENTRE A SECRETARIA ESTADUAL E O MINISTÉRIO DA SAÚDE. APLICAÇÃO DE MULTA. ARTS. 28, II, E 58, II, DA LEI 8.443/1992. ART. 268, II, DO REGIMENTO INTERNO DO TCU. PRESCRIÇÃO DA PRETENSÃO SANCIONATÓRIA. OCORRÊNCIA. APLICAÇÃO DA LEI 9.873/1999. PRECEDENTES DESTE STF. MEDIDA LIMINAR DEFERIDA E RATIFICADA NO EXAME DE MÉRITO. SEGURANÇA CONCEDIDA PARA AFASTAR A MULTA APLICADA. 1. A prescrição da pretensão punitiva do TCU é regulada pela Lei 9.873/1999, descabendo a aplicação do prazo decenal previsto na legislação civil (art. 205 do Código Civil) . Ao revés, incide o prazo quinquenal previsto na Lei 9.873/1999 (MS 32201, Rel. Min. Roberto Barroso, PRIMEIRA TURMA, DJe 7/8/2017; MS 35.512-AgR, Rel. Min. Ricardo Lewandowski, SEGUNDA TURMA, DJe 21/6/2019) . 2. In casu, na linha do parecer apresentado pelo Ministério Público Federal e da decisão liminar de minha lavra, é inequívoca a superação do prazo prescricional quinquenal. Os ilícitos apontados pela Corte de Contas ocorreram em julho de 2006, tendo o processo de auditoria sido instaurado em 9/10/2006. A ordem de citação do responsável para a audiência, por sua vez, ocorreu em 25/6/2007. Entretanto, a decisão condenatória recorrível foi exarada somente em 31/5/2016, data da prolação do Acórdão 3513/2016-TCU-Primeira Câmara. 3. Ex positis, CONCEDO A SEGURANÇA unicamente para afastar a sanção de multa aplicada ao impetrante, nos autos da Tomada de Contas Processo 023.288/2006-0, máxime da ocorrência de prescrição da pretensão punitiva do Tribunal de Contas da União. MS 35940. (Órgão julgador: Primeira Turma. Relator (a) : Min. LUIZ FUX. Julgamento: 16/06/2020) .
25.2.3  Essa orientação também foi seguida nas seguintes decisões monocráticas: MS 36.127-MC/DF e MS 35.940-MC/DF, Rel. min. Luiz Fux; MS 35.294, MS 35.539/DF e MS 35.971-TP/DF, Rel. min. Marco Aurélio; MS 34.256 MC/DF, MS 36.054-MC e MS 36.067-MC/DF, Rel. min. Ricardo Lewandowski.
25.2.4  O Supremo Tribunal Federal tem se pronunciado no sentido de reconhecer não só a aplicação da prescrição quinquenal com fulcro na interpretação da Lei 9.873/1999, mas também a incidência dos marcos interruptivos do prazo prescricional consignados na referida lei, tantas vezes quanto presentes os suportes fáticos (MS 32201, relator: min. Roberto Barroso) . 
25.2.5  Entendimento que também foi adotado nas seguintes decisões monocráticas: MS 36.054, MS 34.256-MC, MS 35.512 e MS 36.067-MC, todos de relatoria do min. Ricardo Lewandowski; MS 35.294, MS 35.539 e MS 35.971-TP, todos de relatoria do min. Marco Aurélio; MS 32.201, Rel. min. Roberto Barroso, e MS 36.127-MC e MS 35.940-MC, min. Luiz Fux.
25.2.6  Em relação ao termo inicial da contagem do prazo prescricional, o 'caput' do art. 1º da Lei 9.873/1999 oferece solução que não destoa do modelo adotado pelo TCU no incidente de uniformização de jurisprudência, em que se examinou a prescrição da pretensão punitiva, nos termos do Acórdão 1441/2016-TCU-Plenário (Rel. min. Benjamin Zymler) , com a adição da particularidade de explicitar o caso de infrações permanentes ou continuadas:
a) Regra geral: 'data da prática do ato' (o que equivale a 'ocorrência da irregularidade sancionada') ;
b) Regra especial: 'no caso de infração permanente ou continuada, do dia em que tiver cessado'.
25.2.7  A Lei 9.873/1999, no art. 2º, estabelece as causas interruptivas da prescrição punitiva, consoante abaixo transcrito, já na redação conferida pela Lei 11.941/2009:
Art. 2º Interrompe-se a prescrição da ação punitiva:
I - pela notificação ou citação do indiciado ou acusado, inclusive por meio de edital;
II - por qualquer ato inequívoco, que importe apuração do fato;
III - pela decisão condenatória recorrível.
IV - por qualquer ato inequívoco que importe em manifestação expressa de tentativa de solução conciliatória no âmbito interno da administração pública federal.
25.2.8  O quadro a seguir indica alguns eventos processuais, ocorridos no curso de uma TCE (fase interna e externa) - instaurada em razão de irregularidades na aplicação de recursos da União transferidos a entes subnacionais - que poderiam ser enquadrados nas causas de interrupção da prescrição acima apontadas, sem prejuízo, é claro, de outras ocorrências fáticas elegíveis como marco interruptivo, a depender da forma de proceder de cada entidade ou órgão tomador de contas.
	I - pela notificação ou citação do indiciado ou acusado, inclusive por meio de edital;
	 (i) notificação no âmbito do procedimento administrativo de ressarcimento previamente à instauração da TCE;
 (ii) notificação efetuada pelo órgão tomador de contas acerca da instauração da TCE;
 (iii) ato que ordenar a citação efetuada pelo TCU.
*Data da ciência da notificação ou citação pelos responsáveis ou de publicação do edital no DOU.

	II - por qualquer ato inequívoco, que importe apuração do fato;
* procedimento que evidencie a apuração dos fatos irregulares, com o objetivo quantificar o dano e identificar possíveis responsáveis.
	 (i) relatório de sindicância ou PAD;
 (ii) relatório de apuração de irregularidades referente ao processo administrativo prévio à instauração da TCE;
 (iii) relatórios de fiscalização, pareceres, despachos, informações e memorandos relacionados à apuração dos fatos irregulares;
 (iv) relatório do tomador de contas;
 (v) relatório do controle interno; 
 (vi) termo de instauração ou designação de instauração da TCE;
 (vii) autuação da TCE no TCU; entre outras causas.
*Há quem inclua nesse grupo diligências que comprovam providências do responsável sobre as irregularidades investigadas.

	III - pela decisão condenatória recorrível.
	 (i) Verifica-se apenas no âmbito do TCU com a data da prolação do acórdão condenatório recorrível.

	IV - por qualquer ato inequívoco que importe em manifestação expressa de tentativa de solução conciliatória no âmbito interno da administração pública federal.
	 (i) pedido de parcelamento;
 (ii) pagamento parcial do débito;
 (iii) qualquer manifestação do responsável que demonstre claramente a sua intenção de recolher o débito.

25.2.9  Bem se vê, portanto, que haveria uma multiplicidade de causas de interrupção da prescrição, conforme se depreende do art. 2º da Lei 9.873/1999. Tal exegese encontra respaldo em precedentes do STF, a exemplo do que se decidiu no julgamento do MS 36067 (Rel. min. Ricardo Lewandowski) , com destaque para trecho do voto em que o relator reconhece cinco causas de interrupção da prescrição, in verbis:
' (...) Assim, faz-se necessário levar em consideração que, apesar de os fatos objeto da apuração conduzida pela Corte de Contas remontarem aos anos de 1999 e 2000, período no qual o impetrante era Secretário de Saúde municipal, o Tribunal de Contas da União deu prosseguimento à tomada de contas especial por ter constatado a ocorrência de 5 causas interruptivas da prescrição, a saber: a) relatório de auditoria em conjunto realizada pelo Denasus e pela Secretaria Federal de Controle, lavrado em 06/07/2001, sendo este, certamente, um ato inequívoco que importou a apuração do fato (art. 2º, II, da Lei n. 9.873/1999) ; b) instauração de Tomada de Contas Especial pelo FNS, ocorrida em 05/10/2005, sendo este também, certamente, um ato inequívoco que importou a apuração do fato (art. 2º, II, da Lei n. 9.873/1999) ; c) a autuação da presente Tomada de Contas Especial no âmbito do Tribunal de Contas da União, ocorrida em 12/08/2008, sendo este também, certamente, um ato inequívoco que importou a apuração do fato (art. 2º, II, da Lei n. 9.873/1999) ; d) o ato que ordenou a citação do responsável, ora impetrante, ocorrida em 12/07/2010 (art. 2º, I, da Lei n. 9.873/1999) ; e e) o exercício do poder punitivo ocorrido em 20/06/2012, data da prolação do Acórdão 1563/2012-TCU-Plenário (art. 2º, III, da Lei n. 9.873/1999) .'
25.2.10  No caso concreto, portanto, tendo como parâmetro a tese firmada pelo STF, no RE 636.886, no sentido de que ambas pretensões do TCU (sancionatória e ressarcitória) sujeitam-se ao prazo prescricional de 5 anos previsto na Lei 9.873/1999, considerando, ainda, o sistema prescricional delineado na citada lei, inclusive as causas de suspensão e de interrupção da prescrição, (...) 
a)   'Datas das práticas dos atos' (termo inicial para contagem dos prazos prescricionais) : data do repasse da última parcela do recurso federal pela concedente: 27/10/2005; 
b)   Relatório de demandas externas da Controladoria Geral da União, de 28/3/2013 (peça 320) , que apurou as irregularidades objeto da apresente tomada de contas especial;  
c) Nota técnica 574/2013/-DPTEM/SFC/CGU-PR, de 15/4/2013 (peça 321) , que apresentou o resultado das fiscalizações realizadas no Programa Nacional de Estímulo ao Primeiro Emprego - PNPE;
d) Nota informativa 683/2016/GEPC/SPPE/MTb, de 25/6/2016 (peça 334) , que analisa a prestação de contas final; 
e) notificação da responsável, por intermédio do ofício 589/2018/CGPC/SPPE/MTb, de 21/3/2018 (peça 338) , recebido em 27/3/2018 (peça 339) ; ofício 590/2018/CGPC/SPPE/MTb, de (peça 340) , recebido em 2/4/2018 (peça 341) ;
f) manifestação da responsável sobre as irregularidades, de 21/3/2018 (peça 345) ;
g) Nota técnica 381/2018/CGPC/SPPE/MTb, de 15/5/2018 (peça 346) , que analisa as justificativas da responsável;
h) Relatório de tomada de contas especial, de 15/1/2020 (peça 369) , em que as irregularidades estão circunstanciadas;
g) Pronunciamento do titular da SecexTCE autorizando a realização das citações propostas: 12/5/2020 (peça 381) .
25.2.11  Analisando-se a sequência de eventos processuais enumerados no item anterior, os quais teriam o condão de interromper a prescrição da ação punitiva desta Corte no entender do STF, observa-se que apenas com relação à primeira ação interruptiva teria transcorrido o prazo prescricional de 5 (cinco) anos. Nos demais casos, o prazo foi inferior, inclusive quanto à prescrição intercorrente a que se refere o art. 1º, § 1º, da Lei 9873/99 (prazo de 3 anos) . Portanto, levando-se em consideração o entendimento do STF, teria ocorrido a prescrição sancionatória e  ressarcitória a cargo do TCU com relação à primeira ação do órgão repassador .
25.2.12  Não obstante o disposto no subitem anterior, no caso concreto tratado no RE 636.886 (tema 899 da repercussão geral) diz respeito à fase de execução judicial de deliberação do Tribunal de Contas, tanto assim que, para deslindá-lo, foi necessária a aplicação da Lei 6.830/1980, a Lei de Execuções Fiscais, diploma legal evidentemente inaplicável à fase que antecede a formação do título executivo extrajudicial, caracterizada pela atuação do órgão de controle externo até a prolação do acórdão.
25.2.13  Veja-se que foram opostos embargos declaratórios contra a referida decisão do STF, os quais foram rejeitados pela maioria da Suprema Corte (Plenário, Sessão Virtual de 13.8.2021 a 20.8.2021) , confirmando, portanto, a abrangência da deliberação prolatada na fixação do tema 899, razão por que se deve adotar a orientação prevalente no TCU, no sentido de que a matéria ali tratada alcançaria tão somente a fase judicial de cobrança do título extrajudicial, não atingindo os processos de controle externo, mantendo-se, desse modo,  a interpretação adotada pela Suprema Corte, em 2008, no Mandado de Segurança - MS 26.210, oportunidade em que foi definida a tese da imprescritibilidade das ações de ressarcimento ao erário:
'A suspensão pelo STF das demandas nas quais esteja em questão a prescritibilidade da pretensão de ressarcimento ao erário com base em decisão de tribunal de contas (RE 636.886/STF) alcança tão somente a fase judicial de cobrança do título extrajudicial, não atingindo os processos de controle externo em trâmite. Até julgamento definitivo em contrário pelo STF, permanece o entendimento do TCU acerca da imprescritibilidade das pretensões de ressarcimento decorrentes de tomadas de contas especiais.' (Acórdão 1267/2019-TCU-Plenário, relator: min. Aroldo Cedraz) 
'A suspensão pelo STF das demandas nas quais esteja em questão a prescritibilidade da pretensão de ressarcimento ao erário com base em decisão de tribunal de contas (RE 636.886/STF) alcança tão somente a fase judicial de cobrança do título extrajudicial, não atingindo os processos de controle externo em trâmite. Até julgamento definitivo em contrário pelo STF, permanecem imprescritíveis as pretensões de ressarcimento decorrentes de tomadas de contas especiais.' (Acórdão 7930/2018-TCU-Segunda Câmara, relatora: min. Ana Arraes) .
25.2.14  Verifica-se, portanto, que no âmbito do TCU ainda prevalece o entendimento de prescritibilidade das ações de ressarcimento do dano ao eário.
25.2.15  No que tange, especificamente, à prescrição da pretensão punitiva, verifica-se que o Acórdão 1441/2016-TCU-Plenário, relator ministro Benjamin Zymler, que uniformizou a jurisprudência acerca dessa questão, subordinou tal prescrição ao prazo prescricional geral indicado no art. 205, do Código Civil, que é de dez anos, contado da data de ocorrência da irregularidade sancionada, nos termos do art. 189, do Código Civil, sendo este prazo interrompido pelo ato que ordenar a citação, a audiência ou a oitiva do responsável.
25.2.16  No caso em exame, ocorreu a prescrição da pretensão punitiva, uma vez que a irregularidade sancionada ocorreu em 27/10/2005 e o ato de ordenação da citação ocorreu em 12/5/2020 (peça 381) .
25.2.17  Portanto, diferente do entendimento esposado pelo responsável, não se configurou a prescrição ressarcitória, apenas a sancionatória deste Tribunal.
27.  Argumento 3: quanto à efetiva prestação da contrapartida pactuada (peça 388, p. 11-16) 
26.1  Descrição: a defendente inicia os argumentos afirmando que a convenente, na qualidade de entidade registrada no Conselho Nacional de Assistência Social (CNAS) , não estava obrigada a pactuar a contrapartida por ocasião da celebração de convênios com órgãos da União, podendo ter se valido dessa exceção conferida pela LDO, vigente em 2005 (Lei 10.934, DE 11/8/2004) , conforme art. 35, parágrafo único, ali transcrito (p. 11) . A partir da disposição legal, assinala que não podem prosperar alegações no sentido de que a convenente tenha buscado se valer de qualquer artifício para simular oferecimento ou a quantificação da contrapartida, tendo em vista que não estava obrigada a atrair para si referido encargo.
26.1.1  Consigna que os cálculos efetuados pela CGU, que apuraram o aporte parcial da contrapartida não podem ser capitulados como dano ao erário, porque voluntariamente se propôs a oferecê-la, com o intuito de contribuir para a execução do objeto conveniado (uma vez que não era obrigada) , na forma legalmente admitida, conjugando parcelas financeiras e não financeiras, nos termos do art. 2º, § 2º, da IN/STN 1/1997.
26.1.2  Repete os argumentos sobre a indisponibilidade dos documentos e evidências utilizadas pela CGU para chegar às conclusões apresentadas em seu relatório, que configurou, no seu entender, relevante prejuízo ao contraditório e à ampla defesa, materializado na impossibilidade de aferir se as informações repassadas pela Secretaria de Educação do Estado, de fato, condizem com a destinação das dependências da sede da convenente à época em que o convênio foi executado, tendo em vista que a avença foi executada em 2005 e os trabalhos da CGU foram realizados em 2011, quase seis anos após o encerramento das atividades do convênio.
26.1.3  No mesmo sentido se refere ao percentual de 60% relativo área útil empregada às atividades da escola, utilizado para imputar o débito relativamente à constatação em comento. Ressalta que, de qualquer forma, mostra-se oportuno apresentar alguns esclarecimentos sobre os fatos. Neste contexto, assegura que houve um equívoco na descrição existente no plano de trabalho quanto à área do imóvel de 3.800m2. Em seguida, assegura que tal equívoco não afeta o valor atribuído à disponibilidade do espaço físico, uma vez que o valor de R$ 25.000,00 se encontra abaixo do valor de mercado indicado nos laudos de avalição para o espaço físico disponível, bem como foi adotada uma margem de proporcionalidade em função da área efetivamente destinada ao 'Centro da Juventude', considerando 83% a área útil do imóvel. 
26.1.4  Na sequência, infere que a confirmação do entendimento supra pode ser feita nos laudos de avaliação do imóvel, em que o preço médio do metro quadrado da locação foi de R$ 19,48, demonstrando que haveria uma inovação artificiosa se atribuído à locação do imóvel, que seria aproximadamente R$ 74.025,97 mensais correspondentes aos 3.800m2, o que não ocorreu.
26.1.5  Sobre a redução de 60% sobre o valor do aluguel constante do plano de trabalho, na forma demonstrada pela CGU, que levou o MTE a concluir pela não comprovação da totalidade da contrapartida, assegura que o percentual aplicado é incabível e não reflete a realidade, porque o relatório se baseia apenas na informação prestada pela Secretaria de Educação do Estado sobre as dependências destinadas à Escola Estadual 'São José', mas não apresenta qualquer medição da porção da área do imóvel atribuída a este uso, que embase a mensuração de que ocuparia 60% do imóvel.
26.1.6  Acrescenta que é forçoso reconhecer que havia um contrato de comodato celebrado entre a Secretaria Estadual de Educação e a convenente anterior à década de 90, tendo passado por sucessivas renovações com o passar dos anos, ao longo dos quais o prédio passou por diversas alterações com ampliações e construção de novos espaços de uso, como salas de aulas. Referido contrato não obstava o uso dos espaços livres do imóvel, não utilizados nas atividades da escola para outras finalidades afetas ao funcionamento da entidade.
26.1.7  Além disso, considerando que se tratava de uma escola de ensino fundamental de pequeno porte, com um quantitativo de matrículas entre 350 e 450 alunos anualmente, divididos em dois turnos, ocupando em torno de 6 salas de aula, de um total mínimo de 16 existentes no prédio. Os espaços destinados ao funcionamento da escola eram reduzidos frente à totalidade do imóvel. Neste contexto, de acordo com os dados disponibilizados pelo MEC, é possível averiguar a quantidade de matrículas nos exercícios de 2003 a 2006, conforme demonstrado no quadro abaixo:
Quantidade de Matrículas - Escola Estadual São José 2003 a 2006
	Ano
	Classe Educacional
	Quantidade de matrículas
	Total Anual

	2003
	Educação Infantil Regular
	195
	444

		Ensino Fundamental Regular
	249
	
	2004
	Educação Infantil Regular
	135
	382

		Ensino Fundamental Regular
	247
	
	2005
	Educação Infantil Regular
	104
	375

		Ensino Fundamental Regular
	271
	
	2006
	Educação Infantil Regular
	40
	347

		Ensino Fundamental Regular
	307
	
Fonte: Indicadores do MEC, disponíveis no portal SIMEC, no link http://painel.mec.gov.br/painel/detalhamentoIndicador/detalhes/escola/esccodinep/28020235 
26.1.8  Ato contínuo, assinala que se tomada a proporcionalidade pelo número de salas, por exemplo, poder-se-ia afirmar que a escola utilizava menos de 40% (6/16) da estrutura do prédio. Ademais, não eram destinados à escola os compartimentos à época recém-construídos ou reformados, como dois laboratórios de informática e seis salas de aulas que se destinavam ao uso exclusivo do Centro Social da Juventude, além de outros espaços. Ainda sobre esta questão, assevera que até hoje a estrutura física do imóvel permanece inalterada, disponível para medição e aferição, bastando que seja feita por profissional capacitado, para verificar como era feita a destinação dos espaços da entidade, como diretores, secretários ou professores da escola e integrantes da equipe técnica do convênio.
26.1.9  Ressalta que parece que a GGU não considerou as áreas comuns do prédio, como cozinha, lanchonete e as quadras, entre outros espaços de convivência, os quais eram disponibilizados tanto para o Centro Social da Juventude quanto para a Escola São José, sem prejuízo do aproveitamento de tais espaços para quaisquer das duas atividades, especialmente porque foi estabelecida a alternância de horários para o preparo e distribuição do lanche, início e término dos intervalos das aulas, como forma de separar os alunos de cada atividade, em razão da faixa etária dos beneficiários, tendo em vista que se tratava de uma escola de ensino infantil e fundamental, enquanto o Centro da Juventude atendia jovens de 14 a 21 anos.
26.1.10  Esclarece que por se tratar de contrapartida não financeira, o valor atribuído tem caráter de mensuração, assim, ainda que alguns espaços tenham sido destinados a outras atividades, não descaracteriza a efetiva disponibilização deles para as atividades do convênio, sempre que necessário. Em reforço, adiciona que as ações desenvolvidas no Centro Social da Juventude não tinham como pressuposto o atendimento direto e concomitante de 1200 jovens beneficiários do programa, tendo em vista que o objetivo era abrigar a equipe multidisciplinar de coordenação, pedagogia, monitoramento e inserção, as atividades administrativas e apenas parte das atividades de ensino, em suporte às entidades executoras contratadas, as quais possuíam estrutura física limitada, mediante a disponibilização dos laboratórios de informática, salas de aula e demais áreas de convivência. No caso dos eventos, que abrangiam todos os beneficiários, eles eram realizados em espaços alugados, ou na área externa da sede da entidade, a exemplo da inauguração do Centro Social da Juventude.
26.1.11  Sobre o custo da locação de alguns equipamentos atribuídos pela CGU, reclama da falta de critério objetivo para a comparação, tendo em vista que o relatório se limita a apresentar dois itens, cadeiras e bebedouros, sem levar em consideração eventuais distinções entre as características dos produtos comparados. Argumenta ainda que não se trata de atribuição de custo de locação, mas de mensuração do valor do bem para fins de contabilização da contrapartida não financeira, atendendo o disposto na IN/STN 1/1997. Lamenta não disponibilizar dos documentos fiscais relativos à aquisição dos equipamentos para comprovar o seu valor à época dos fatos ou proceder a uma comparação justa. Acrescenta que, por outro lado, é sabido que existem diversas especificações de tais produtos, com a correspondente variação do preço, não podendo ser presumido sem a adequada comprovação de que houve a majoração no valor atribuído aos equipamentos colocados à disposição do convênio. Além disso, os valores estipulados estão amparados por laudos de avaliação e foram apresentados detalhadamente ao concedente, conforme comprova o documento visto à peça 10, o qual foi aprovado previamente à celebração do convênio.
26.1.12  Assinala que o entendimento da CGU sobre o aporte parcial da contrapartida foi influenciado por questões relativas à capacidade financeira da convenente. Neste aspecto, repete que não havia motivo para dissimulação, tendo em vista que a convenente estava desobrigada de prestar qualquer tipo de contrapartida, na qualidade de entidade registrada no CNAS, conforme previsto na LDO. Além disso, o entendimento a respeito da capacidade financeira diverge da avaliação do órgão concedente, conforme se verifica no documento que trata da análise econômica financeira da SEWA (peça 15) , que conclui favoravelmente sobre a situação financeira da convenente com base no balanço patrimonial de 2004.
26.1.13  Destaca ainda que a Nota Técnica 963/2016/GEPC/SPPE/MTb (peça 335) , que apresenta o resultado da visita in loco feita pelo MTE, não foram dirimidas as questões relativas à contrapartida, prejudicando a adequada apuração dos fatos imputados no relatório da CGU. Contudo, para que não reste dúvida sobre adequada aplicação do montante da contrapartida, esclarece que as despesas elencadas no plano de trabalho foram calculadas para a execução de seis meses do convênio, portanto, não foram computadas as despesas referentes à prorrogação para sete meses e meio, ampliando o período de disponibilização do prédio, dos equipamentos, fornecimento de combustível e material de consumo/expediente, itens previstos no detalhamento da contrapartida. Neste contexto, adotando uma margem conservadora de 83% de utilização do espaço, fixando-o em 70% do total, e levando em conta o valor médio de avaliação, levaria a uma contraprestação mensal de R$ 21.000,00, quando se ajusta os custos mensais ao tempo total de duração do convênio, elevando a contribuição, na prática, para aproximadamente R$ 275.000,00, excedendo, portanto, o valor pactuado de R$ 263.000,00, consistindo em mais uma razão para afastar a cobrança imputada à convenente (v. quadro, p. 16) . 
26.1.14  Ressalva que, apesar do discorrido nos subitens precedentes, levando em consideração o tempo decorrido entre a aprovação da prestação de contas pela concedente, e a demanda pelos esclarecimentos cabíveis aos apontamentos da CGU, bem como os problemas de infiltração ocorridos na sala de arquivo da entidade, é inviável a disponibilização dos documentos hábeis à comprovação do adicional gasto com combustível e aquisição de material de consumo e expediente. Tal situação não decorre de conduta da convenente, mas da inércia da administração, conforme já alegado anteriormente, que configura prejuízo ao contraditório e à ampla defesa, razão pela qual não pode ser imputada punição à defendente. 
26.1.15  Finaliza, aduzindo que não é cabível, muito menos justo, imputar débito baseado em critérios subjetivos e desprovidos de aferição adequada, bem como os esclarecimentos prestados são suficientes para demonstra que a contrapartida firmada com relação ao área do imóvel constante do plano de trabalho foi efetivamente prestada, levando em consideração a parte financeira e não financeira aportadas, que atingiram valor superior ao pactuado. Deste modo, diante da ausência de elementos que suportem alegação de inovação falaciosa ou uso de má-fé, os quais são incompatíveis com o compromisso voluntário de aporte da contrapartida, inexiste qualquer hipótese de dano ao erário, que justifique o dever de ressarcimento de valor correspondente à contrapartida pactuada no convênio sob exame.
26.2  Análise: sobre a falta de obrigatoriedade do aporte da contrapartida, com fundamento no art. 2º, da Lei 10.934/2004, verifica-se que o normativo não se mostra apto para sustentar a alegação da defendente, tendo em vista que referida norma foi editada em 11/8/2004, posteriormente à assinatura do termo de convênio, ocorrida em 12/5/2005 (peça 21) . Além disso, as cláusulas do convênio se fazem lei entre as partes, e a convenente firmou o compromisso de aportar R$ 263.410,00, portanto, estava obrigada, sim, a cumprir o que foi pactuado.
26.2.1  Quanto à indisponibilidade dos documentos que sustentariam os cálculos apurados que demonstraram o cumprimento parcial da contrapartida, também não assiste razão à defesa, conforme já demonstrado nos subitens 24.2.2 a 24.2.6. Observa-se que no de plano de trabalho consta uma área de 3.800m2, como de destinação ao funcionamento do Centro Social da Juventude (peça 10) , por outro lado, os laudos de avaliação identificam apenas 1.540,4m2  (peças 291, p. 1-2,; 292, p. 3-4) para estabelecer o valor de mercado do imóvel, e, ainda, a Secretaria Estadual de Educação informou à equipe da CGU, que no local funcionava também a escola São José (peça 320, p. 4-8) , ou seja, ao contrário do que a defendente afirma, os cálculos da CGU estão suportados por evidências documentais e em declaração de órgão público estadual, ou seja, as conclusões do referido órgão de controle interno não estão fundados apenas em declaração da Secretaria Estadual da Educação, que apenas corrobora com as evidências documentais, bem como não se revestem de caráter subjetivo.
26.2.2  Conforme afirmação no final do subitem anterior, a acusação de que a CGU utilizou critérios subjetivos para embasar os seus cálculos não prospera. Na verdade, os argumentos da defendente são que carecem de comprovação fática. Veja-se que ela estima um percentual de 83% de utilização do espaço pelo Centro Social da Juventude, mas não apresenta qualquer evidência para o referido cálculo, citando apenas que foram feitas reformas e ampliação do imóvel, sem, contudo, demonstrar e comprovar quando tais serviços foram feitos, se antes ou depois da celebração do convênio. A falta de embasamento se confirma quando, mais à frente, ela estima que utilização do espaço pode ser de 70%.
26.2.3  As afirmações de que existiam espaços compartilhados tanto pela escola quanto pelo Centro Social da Juventude, em horários diferentes, devido à faixa etária do público-alvo da escola e dos jovens beneficiados com a qualificação também não se mostram suficientes para elidir a irregularidade, em face da ausência de elementos probatórios que permitam conferir que tais espaços não estavam integravam os 1.540,1m2 mencionados no laudo de avaliação. Do mesmo modo, a prorrogação do prazo de execução do convenio por mais um mês e meio, levando em consideração que o espaço utilizado para o projeto era praticamente 60% menor do que consta no detalhamento da contrapartida. Some-se que o valor de mercado do imóvel constando do laudo de avaliação não faz nenhuma vinculação ao custo do metro quadrado do imóvel, aliás, é bastante simplista, limitando-se a informar que se localizava em área nobre do município.
26.2.4  A quantidade de alunos que a defendente diz comprovar que a escola era de pequeno porte também não se mostra suficiente para refutar a irregularidade, diante do fato de que o espaço para ela disponibilizado era de 60%, como evidencia os comprovantes dos autos. Além disso, a quantidade de alunos demonstrada para cada exercício na tabela vista no subitem 26.2.8 não permite identificar quantos alunos tinham em cada turma que possa justificar a utilização de apenas 6 salas de aulas, porquanto um simples cálculo aritmético não permite revelar a verdadeira situação. Além disso, a defendente informa que existiam 16 salas de aula, sem qualquer comprovação, e no detalhamento da contrapartida consta que eram apenas 9. Neste contexto, se a escola ocupava seis, como ela mesmo afirma, a ocupação de seis salas corresponde a aproximadamente 66,67%, corroborando as conclusões da CGU.
26.2.5  Não se pode aceitar também que a contrapartida tem caráter de mensuração (estimativa) por se tratar de aporte em bens, que a convenente se comprometeu a contribuir no exato valor de R$ 263.410,0. Do igual modo, apuração da CGU não está pautada em critério subjetivo, pelo contrário, existe o documento fiscal, bem como o detalhamento da contrapartida e, ainda, a declaração de bens que permitem fazer a comparação de preços. Sobre a caracterização das cadeiras e do bebedouro, se não há a completa caracterização que permite identificar cada item, a responsabilidade é da própria convenente, que os registrou de forma genérica. Além disso, mesmo com a referida falha, é possível fazer uma correlação entre eles. Na nota fiscal, o bebedouro é de coluna para garrafão, adquirido por R$ 400,00, e no detalhamento da contrapartida, o mesmo item consta ao valor R$ 450,00. No caso das cadeiras ao preço de R$ 80,00 são as únicas que não dispõem de identificação adicional, e corresponde ao que consta da nota fiscal, uma vez que os demais bens correlatos tem uma característica adicional como cadeiras giratórias, cadeiras acolchoadas, carteiras, restando passível de comparação 'cadeiras' e somente 'cadeiras' (peças  10, 318, 236, p 6-7) . 
26.2.6  Verifica-se do disposto nos subitens precedentes que os critérios utilizados para a CGU para configurar a irregularidade são objetivos, baseados em evidências fáticas, e que o alegado prejuízo ao contraditório e à ampla defesa é improcedente, tendo em vista que a documentação comprobatória da execução do ajuste, que integrou a prestação de contas, encontrando-se colacionada aos autos. Desta forma, as alegações de defesa ora analisadas não merecem ser acolhidas.
28.  Argumento 4: quanto às condições de infraestrutura e capacidade técnica das entidades executoras contratadas (peça 388, p. 16-21) 
27.1  Descrição: a defendente inicia os argumentos mencionando a necessidade de tecer algumas considerações sobre o processo de constituição do Consórcio Social da Juventude de Aracaju e da definição das entidades executoras. Quanto à constituição do consórcio, assinala que se iniciou mediante a atuação da então Delegacia Regional do Trabalho de Sergipe (DRT/SE) , em 29/9/2004, com a realização de audiências públicas, mapeamento e mobilização das entidades que desenvolviam ações dirigidas à juventude, conforme competência atribuída no termo de referência dos Consórcios Sociais da Juventude, peça 15, p. 74-81, na forma abaixo:
'I) Cabe ao MTE e aos parceiros locais:
a)    mapear e mobilizar entidades que desenvolvem ações dirigidas à juventude, tanto na qualificação como na inserção de jovens no mundo do trabalho, convidando-as a participar das audiências públicas, momento em que será apresentada a gestão e concepção do Consórcio Social da Juventude'.
27.1.1  Aduz que referido formato também foi previsto no tópico 'Orientações para a constituição dos Consórcios Sociais da Juventude definidos do termo de referência' (v. p. 17) . Neste contexto, afirma que o processo de constituição ocorreu com base nas orientações do órgão responsável pela formulação da política pública. Na sequência, faz ainda algumas considerações sobre a audiência pública acima mencionada, entidades participantes e sobre os critérios ali estabelecidos para a contratação das entidades executoras, bem como assegura que a contratação da convenente obedeceu o termo de referência do programa, e os critérios definidos para a habilitação das executoras, como tempo de atuação, capacidade operacional e técnica, regularidade documental e fiscal, conforme transcrito na p. 18.
27.1.2  Ato contínuo, assinala que foram colhidos os documentos comprobatórios da qualificação das entidades contratadas, incluindo a comprovação de suas capacidades técnica e operacional, bem como a documentação relativa ao acompanhamento e execução das atividades de qualificação e ao cumprimento dos objetos contratados, inclusive, da meta de inserção. Segundo a defendente, toda a documentação foi encaminhada e disponibilizada para análise durante as visitas in loco de equipes técnicas do concedente e da DRT/SE. Referida afirmação se comprova no fato de mencionada documentação ter servido de subsídio para a elaboração do relatório técnico/DPJ/SPPE 4/2007 (peça 310) , que trata da análise dos aspectos técnicos relativos à execução do convênio sob exame.
27.1.3  Em seguida, destaca algumas conclusões exaradas no referido relatório que atestam o cumprimento da meta de qualificação (1.181 jovens de 1200 previstos, 98,41%, e 42% da meta de inserção dos jovens no mercado de trabalho, superando os 30% estabelecidos) ; o monitoramento e avaliação das atividades prestadas pelas entidades executoras, com observação da carga horária; registros de frequência e efetivação do serviço voluntário; realização de visitas técnicas pela equipe da DRT/SE tanto à convenente quanto às executoras, em que foram analisados relatórios pedagógicos, financeiros e de inserção e ainda, que os educadores em geral consideraram adequadas as instalações físicas das entidades executoras e somente 2% dos jovens avaliaram como ruins as instalações ou locais de realização dos cursos.
27.1.4  Ressalta que os relatórios que tratam das visitas in loco não constaram dos presentes autos, levando à ilação de que foram desentranhados da prestação de contas do convênio 38/2005, e  de que a convenente não pode responder pela guarda, conservação ou tramitação de tais documentos nas dependências do MTE. Apesar disso, pode-se observar que na primeira página do referido relatório consta referência ao processo MTE/DPTEJ n. 46958.000008/2017-42, no qual podem constar os documentos em questão. Contudo, não logrou êxito na última tentativa, realizada em 2018, na obtenção de tais documentos na sede da concedente. Aproveita a situação descrita para, mais uma vez, afirmar que o prazo para a guarda da documentação expirou em 2012, considerando a aprovação das contas em 2007.
27.1.5  Consigna que o relatório da CGU, contrariamente às informações constantes do relatório técnico/DPJ/SPPE 4/2007 (peça 310) , que se baseou em documentos tempestivamente analisados e em vistas técnicas promovidas pelo órgão concedente à época da execução das ações de qualificação, apontou, que duas entidades executoras contratadas, a Associação de Moradores do Bairro Japãozinho e Sociedade de Defesa da Coroa do Meio, não possuíam capacidade técnica operacional para executar as ações do programa. Contudo, as conclusões da CGU estão sustentadas apenas na análise dos documentos disponibilizados pelo interventor da entidade âncora (SEWA) , inspeção às sedes das duas instituições e entrevistas com moradores das comunidades e beneficiários das ações, que a levaram a sustentar que os termos de parcerias firmados entre as duas instituições são ideologicamente falsos. 
27.1.6  Acrescenta que a CGU afirmou ainda que não foi possível verificar se o objeto do contrato foi executado em razão de os documentos disponibilizados não serem suficientes para atestar o número de jovens qualificados, a carga horária dos cursos ministrados, bem como o fornecimento de lanches e vales transportes e, ainda que, cinco jovens entrevistados confirmaram a participação em cursos de qualificação, contudo, em locais distintos das sedes, a exemplo do curso de panificação, que foi realizado em uma padaria localizada na Av. Edésio Vieira de Melo.
27.1.7  Na sequência, assinala que mesmo diante do prejuízo ao contraditório e à ampla defesa já suscitados, é possível tecer algumas considerações sobre as constatações da CGU. Neste sentido, reconhece que existem inconsistências na comprovação da capacidade operacional de forma recíproca entre as entidades mencionadas. Não obstante a incapacidade das entidades em questão, elas poderiam firmar parcerias adicionais com outras associações ou empresas que lhe fornecessem infraestrutura necessária à execução do objeto do contrato, como ocorreu no caso. 
27.1.8  Ressalta que não havia vedação à celebração de parcerias e, além disso, o termo de referência menciona possuir, no sentido de dispor de infraestrutura, não dispondo expressamente sobre propriedade. Desta forma, a precária estrutura das sedes das duas entidades acima identificadas não lhes confere ausência de capacidade operacional, devendo-se ater aos fatos que permearam a execução das ações de qualificação. Caso contrário, teriam sido apontadas falhas nas visitas de avaliação realizadas pelo órgão concedente, e isto não consta do relatório técnico/DPJ/SPPE 4/2007. 
27.1.9  Consente que os cursos não foram, de fato, realizados nas sedes das entidades, conforme detectado nas entrevistas mencionadas pela CGU, mas em locais apropriados. Retorna ao tema de exaurimento do prazo legal para a guarda da documentação, para reafirmar a inviabilidade do envio dos documentos relativos às entidades em questão, e reitera que os documentos que embasaram as conclusões da CGU são apenas aqueles disponibilizados pelo interventor da entidade âncora, o que a impede de avaliar se foi apresentada a documentação completa, a qual foi, anteriormente, disponibilizada ao concedente.
27.1.10  Assevera que independente de qualquer dúvida que possa pairar sobre a efetiva capacidade operacional das entidades em questão, é inequívoco o reconhecimento pelo órgão concedente de que as metas de qualificação e inserção foram alcançadas, portanto, não há razões para se falar em prejuízo ao erário. Assim, uma vez realizados os serviços contratados, o não pagamento configuraria inadimplência ou enriquecimento sem causa da convenente. Deste modo, ainda que persistam controvérsias sobre a habilitação das entidades executoras, a contratação delas, nestas condições, no máximo, configuraria falha formal, tendo em vista a execução dos serviços contratados, cujo pagamento constitui consequência natural do pacto firmado, sem, em qualquer hipótese, comprovar-se a existência de dano ao erário. 
27.2  Análise: depreende-se dos argumentos da defendente o reconhecimento de que as entidades contratadas pela SEWA não possuíam, de fato, condições técnico-operacionais para adimplir o contrato.
27.2.1  Observa-se também que a defendente se contradiz quanto à afirmação de que não havia nenhuma vedação para a contratação ocorrer sem a observância da capacidade técnica das entidades,  desde que as contratadas se utilizassem de outros meios, como apoio e colaboração de outras entidades/empresas para a execução do objeto contratado, tendo em vista que nas alegações iniciais informa que a contratação das entidades obedeceu o termo de referência do programa, o qual definiu os critérios e condições para a habilitação das executoras, incluindo a comprovação de suas capacidades técnicas e operacionais.
27.2.2  A defendente, ao admitir que referidas entidades, de fato, não possuíam capacidade técnica para cumprir o contrato, tenta remediar a situação, alegando que elas se utilizaram de parceria. Contudo, não identifica, nomeia ou comprova tais parcerias. Além disso, não esclarece por que a convenente contratou entidades sem capacidade técnica, em clara afronta ao que foi estabelecido no termo de referência do Consórcio Social da Juventude.
27.2.3  A defendente reclama ainda que a CGU baseou as suas conclusões em documentos fornecidos pelo interventor, inspeção nas duas instituições e entrevistas com moradores e beneficiários das ações e, mesmo admitindo que a infraestrutura das entidades em questão era precária, considera tais evidências insuficientes para impugnar os pagamentos efetuados às sobreditas entidades, ao tempo em que tenta convencer, sem qualquer documento comprobatório, que elas executaram os serviços em parceria. além da afirmação não ser verdade, porquanto a CGU examinou também os documentos encaminhados pela convenente ao MTE, a título de prestação de contas, os procedimentos adicionais ora mencionados corroboram as constatações resultantes do trabalho avaliativo como um todo. Portanto, tais argumentos são totalmente despropositados e não merecem prosperar. 
27.2.4  Com efeito, foi atestada pelo órgão repassador a qualificação de 1.181 jovens, bem como a inserção de 42% no mercado de trabalho. Contudo, não significa que as entidades Associação de Moradores do Bairro Joãozinho e Sociedade de Defesa da Meio, que não comprovaram a capacidade técnico-operacional para cumprir o contrato, executaram os serviços. Neste ponto, o fato de ter havido visitas in loco, e que o relatório técnico/DPJ/SPPE e nota técnica 963/2016/GEPC/SPPE/MTb tenham concluído pelo atingimento do objeto pactuado não significa que as ações que incumbiam às referidas foram por elas executadas. O cerne da questão não diz respeito ao atingimento do objeto conveniado que, inclusive, não foi questionado, mas que os pagamentos realizados às referidas entidades não eram devidos, porque os elementos dos autos não permitem comprovar que elas executaram os serviços. 
27.2.5  Outro fato a ser destacado, é que o fato de o relatório técnico/DPJ/SPPE não ter apontado falhas nas visitas realizadas pelo órgão concedente no que diz respeito a falta de infraestrutura adequada  das duas entidades sob foco, não confere regularidade à contratação ou que elas estavam aptas a executar o contrato, porque pode ter decorrido simplesmente de elas não terem sido visitadas pela  equipe do MTE. Esta premissa se confirma diante das evidências dos autos, demonstradas acima, bem como pelo próprio reconhecimento da defendente, de que as entidades, efetivamente, não possuíam capacidade técnico-operacional para prestar os serviços de qualificação.
27.2.6  O alegado prejuízo à defesa em face da ausência documental também não merece acolhida, tendo em vista que o lapso temporal por si só não constitui razão suficiente para sustentar a ausência de meios materiais para a produção de evidências documentais, devendo ser cabalmente comprovado, não podendo ser alegado tão somente em tese. Além disso, conforme já mencionado, existe uma farta documentação colacionada aos autos, que a defesa não se dignou a examiná-las.
27.2.7  Por fim, a defendente não apresentou qualquer argumento do motivo pelo qual a convenente contratou entidade que não comprovou possuir capacidade técnico-operacional para prestar os serviços de qualificação, em clara afronta às orientações constantes do termo de referência do Consórcio Social da Juventude de Aracaju. Por esta razão e as demais expostas nos subitens precedentes, as alegações de defesa ora analisadas não devem ser acatadas, bem como o pedido de acatamento da preliminar de arquivamento do presente processo em face da prescrição, e prejuízo ao contraditório a à ampla defesa, bem como, no mérito, de ausência de prejuízo ao erário não devem ser acatados.
Da revelia da Sociedade Eunice Weaver de Aracaju - SEWA
Da validade das notificações:
28.  Preliminarmente, cumpre tecer breves considerações sobre a forma como são realizadas as comunicações processuais no TCU. A esse respeito, destacam-se o art. 179, do RI/TCU (Resolução 155, de 4/12/2002) e o art. 4º, III, § 1º, da Resolução TCU 170, de 30 de junho de 2004, in verbis:
'Art. 179. A citação, a audiência ou a notificação, bem como a comunicação de diligência, farse-ão:
I - mediante ciência da parte, efetivada por servidor designado, por meio eletrônico, fac-símile, telegrama ou qualquer outra forma, desde que fique confirmada inequivocamente a entrega da comunicação ao destinatário;
II - mediante carta registrada, com aviso de recebimento que comprove a entrega no endereço do destinatário;
III - por edital publicado no Diário Oficial da União, quando o seu destinatário não for localizado
 (...) 
Art. 3º As comunicações serão dirigidas ao responsável, ou ao interessado, ou ao dirigente de órgão ou entidade, ou ao representante legal ou ao procurador constituído nos autos, com poderes expressos no mandato para esse fim, por meio de:
I - correio eletrônico, fac-símile ou telegrama;
II - servidor designado;
III - carta registrada, com aviso de recebimento;
IV - edital publicado no Diário Oficial da União, quando o seu destinatário não for localizado, nas hipóteses em que seja necessário o exercício de defesa.
Art. 4º. Consideram-se entregues as comunicações:
I - efetivadas conforme disposto nos incisos I e II do artigo anterior, mediante confirmação da ciência do destinatário;
II - realizadas na forma prevista no inciso III do artigo anterior, com o retorno do aviso de recebimento, entregue comprovadamente no endereço do destinatário;
III - na data de publicação do edital no Diário Oficial da União, quando realizadas na forma prevista no inciso IV do artigo anterior.
§ 1º O endereço do destinatário deverá ser previamente confirmado mediante consulta aos sistemas disponíveis ao Tribunal ou a outros meios de informação, a qual deverá ser juntada ao respectivo processo.
 (...) '
29.  Bem se vê, portanto, que a validade da citação via postal não depende de que o aviso de recebimento seja assinado pelo próprio destinatário da comunicação, o que dispensa, no caso em tela, a entrega do AR em 'mãos próprias'. A exigência da norma é no sentido de o Tribunal verificar se a correspondência foi entregue no endereço correto, residindo aqui a necessidade de certeza inequívoca. 
30.  Não é outra a orientação da jurisprudência do TCU, conforme se verifica dos julgados a seguir transcritos:
'São válidas as comunicações processuais entregues, mediante carta registrada, no endereço correto do responsável, não havendo necessidade de que o recebimento seja feito por ele próprio.' (Acórdão 3648/2013-TCU-Segunda Câmara, relator min. José Jorge) ;
'É prescindível a entrega pessoal das comunicações pelo TCU, razão pela qual não há necessidade de que o aviso de recebimento seja assinado pelo próprio destinatário. Entregandose a correspondência no endereço correto do destinatário, presume-se o recebimento da citação.' (Acórdão 1019/2008-TCU-Plenário, relator min. Benjamin Zymler) ;
'As comunicações do TCU, inclusive as citações, deverão ser realizadas mediante Aviso de Recebimento - AR, via Empresa Brasileira de Correios e Telégrafos, bastando para sua validade que se demonstre que a correspondência foi entregue no endereço correto.' (Acórdão 1526/2007-TCU-Plenário, relator min. Aroldo Cedraz) .
31.  A validade do critério de comunicação processual do TCU foi referendada pelo Supremo Tribunal Federal, nos termos do julgamento do MS-AgR 25.816/DF, por meio do qual se afirmou a desnecessidade da ciência pessoal do interessado, entendendo-se suficiente a comprovação da entrega do 'AR' no endereço do destinatário:
'Ementa: agravo regimental. Mandado de segurança. Desnecessidade de intimação pessoal das decisões do tribunal de contas da união. art. 179 do regimento interno do TCU. Intimação do ato impugnado por carta registrada, iniciado o prazo do art. 18 da lei nº 1.533/51 da data constante do aviso de recebimento. Decadência reconhecida. Agravo improvido.
O envio de carta registrada com aviso de recebimento está expressamente enumerado entre os meios de comunicação de que dispõe o Tribunal de Contas da União para proceder às suas intimações.
O inciso II do art. 179 do Regimento Interno do TCU é claro ao exigir apenas a comprovação da entrega no endereço do destinatário, bastando o aviso de recebimento simples. 
Da revelia dos responsáveis Sociedade Eunice Weaver de Aracaju'
32.  No caso vertente, a citação da responsável se deu em endereço proveniente da base de dados da Receita Federal (CNPJ) , em sistema custodiado pelo TCU. A entrega do ofício citatório nesse endereço ficou comprovada (peças 383, 384, 387) .
33.  Nos processos do TCU, a revelia não leva à presunção de que seriam verdadeiras todas as imputações levantadas contra os responsáveis, diferentemente do que ocorre no processo civil, em que a revelia do réu opera a presunção da verdade dos fatos narrados pelo autor (Acórdão 1009/2018-TCU-Plenário, relator min. Bruno Dantas; 2369/2013 - TCU - Plenário, relator min. Benjamin Zymler e 2449/2013 - TCU - Plenário, relator min. Benjamin Zymler) . Dessa forma, a avaliação da responsabilidade do agente não pode prescindir da prova existente no processo ou para ele carreada. 
34.  Ao não apresentar sua defesa, os responsáveis deixaram de produzir prova da regular aplicação dos recursos sob sua responsabilidade, em afronta às normas que impõem aos gestores públicos a obrigação legal de, sempre que demandados pelos órgãos de controle, apresentar os documentos que demonstrem a correta utilização das verbas públicas, a exemplo do contido no art. 93 do Decreto-Lei 200/1967: 'Quem quer que utilize dinheiros públicos terá de justificar seu bom e regular emprego na conformidade das leis, regulamentos e normas emanadas das autoridades administrativas competentes.' 
35.  Mesmo as alegações de defesa não sendo apresentadas, considerando o princípio da verdade real que rege esta Corte, procurou-se buscar, em manifestações dos responsáveis na fase interna desta Tomada de Contas Especial, se havia algum argumento que pudesse ser aproveitado a seu favor. 
36.  Os argumentos apresentados na fase interna (peças 283, 288, 289 e 345) não elidem as irregularidades apontadas.
37.  Convém registrar que consoante disposto no art. 161 do RI/TCU, existindo mais de um responsável pelo mesmo fato, as alegações de defesa apresentadas por um deles aproveita ao demais, mesmo ao revel. Não obstante, os argumentos apresentados pela responsável Maria Auxiliadora Moura Vasconcelos não foram suficientes para afastar as irregularidades, não havendo o que se aproveitar em proveito da SEWA.
36.  Em se tratando de processo em que a parte interessada não se manifestou acerca das irregularidades imputadas, não há elementos para que se possa efetivamente aferir e reconhecer a ocorrência de boa-fé na conduta dos responsáveis, podendo este Tribunal, desde logo, proferir o julgamento de mérito pela irregularidade das contas, conforme os termos dos §§ 2º e 6º do art. 202 do RI/TCU. (Acórdão 2064/2011-TCU-Primeira Câmara (relator min. Ubiratan Aguiar) , 6.182/2011-TCU-1ª Câmara (relator min. Weder de Oliveira) , 4.072/2010-TCU-1ª Câmara (relator min. Valmir Campelo) , 1.189/2009-TCU-1ª Câmara (relator min. Marcos Bemquerer) , 731/2008-TCU-Plenário (relator min. Aroldo Cedraz) . Ressalta-se que a análise da boa-fé relativa a pessoa jurídica de direito privado é realizada considerando as condutas de seus administradores, uma vez que os atos destes obrigam a pessoa jurídica, desde que exercidos nos limites dos poderes definidos no ato constitutivo do ente, nos termos do art. 47 do Código Civil (Acórdão 1723/2016-TCU-Plenário, ministro-relator Raimundo Carrero) .
38.  Dessa forma, os responsáveis Sociedade Eunice Weaver de devem ser considerados revel, nos termos do art. 12, § 3º, da Lei 8.443/1992, devendo as suas contas e de Maria Auxiliadora Moura Vasconcelos serem julgadas irregulares, condenando-as, individualmente e solidariamente ao débito apurado, conforme proposta de encaminhamento mais à frente.
Prescrição da Pretensão Punitiva
39.  Vale ressaltar que a pretensão punitiva do TCU, conforme Acórdão 1441/2016-TCU-Plenário, relator min. Benjamin Zymler, que uniformizou a jurisprudência acerca dessa questão, subordina-se ao prazo geral de prescrição indicado no art. 205 do Código Civil, que é de dez anos, contado da data de ocorrência da irregularidade sancionada, nos termos do art. 189 do Código Civil, sendo este prazo interrompido pelo ato que ordenar a citação, a audiência ou a oitiva dos responsáveis.
40.  No caso em exame, ocorreu a prescrição, uma vez que a irregularidade sancionada ocorreu em 27/10/2005, e o ato de ordenação da citação ocorreu em 12/5/2021 (peça 381) .
CONCLUSÃO
41.  Em face da análise promovida na seção 'Exame Técnico', verifica-se que os responsáveis Sociedade Eunice Weaver de Aracaju e Maria Auxiliadora Moura Vasconcelos não lograram comprovar a boa e regular aplicação dos recursos, instados a se manifestar, a primeira optou pelo silêncio, configurando a revelia, nos termos do § 3º, do art. 12, da Lei 8.443/1992, e as alegações de defesa apresentadas pela segunda não fofam suficientes para elidir as irregularidades. Ademais, inexistem nos autos elementos que demonstrem a boa-fé dos responsáveis ou a ocorrência de outras excludentes de culpabilidade.
42.  Verifica-se também que houve a prescrição da pretensão punitiva, conforme análise já realizada.
43.  Tendo em vista que não constam dos autos elementos que permitam reconhecer a boa-fé dos responsáveis, sugere-se que as suas contas sejam julgadas irregulares, nos termos do art. 202, § 6º, do RI/TCU, com a imputação do débito atualizado monetariamente e acrescido de juros de mora, nos termos do art. 202, § 1º do RI/TCU, descontado o valor eventualmente recolhido. Ressalta-se que a análise da boa-fé relativa a pessoa jurídica de direito privado é realizada considerando as condutas de seus administradores, uma vez que os atos destes obrigam a pessoa jurídica, desde que exercidos nos limites dos poderes definidos no ato constitutivo do ente, nos termos do art. 47 do Código Civil (Acórdão 1723/2016-TCU-Plenário, ministro-relator Raimundo Carrero) .
44.  Por fim, como não houve elementos que pudessem modificar o entendimento acerca das irregularidades em apuração, mantém-se a matriz de responsabilização presente na peça 378.
PROPOSTA DE ENCAMINHAMENTO
45.  Diante do exposto, submetemos os autos à consideração superior, propondo ao Tribunal:
a)   considerar revel a responsável Sociedade Eunice Weaver de Aracaju, para todos os efeitos, dando-se prosseguimento ao processo, com fulcro no art. 12, § 3º, da Lei 8.443/1992; 
b)   rejeitar as alegações de defesa apresentadas pela responsável Maria Auxiliadora Moura Vasconcelos;
c)   julgar irregulares, nos termos dos arts. 1º, I, 16, III, 'b' e 'c', da Lei 8.443/1992, c/c os arts. 19 e 23, III, da mesma Lei, as contas dos responsáveis Sociedade Eunice Weaver de Aracaju e Maria Auxiliadora Moura Vasconcelos, condenando-os solidariamente ao pagamento das importâncias a seguir especificadas, atualizadas monetariamente e acrescidas dos juros de mora, calculadas a partir das datas discriminadas até a data da efetiva quitação do débito, fixando-lhes o prazo de quinze dias, para que comprovem, perante o Tribunal, o recolhimento das referidas quantias aos cofres do Tesouro Nacional, nos termos do art. 23, III, 'a', da citada lei, c/c o art. 214, III, 'a', do RI/TCU.
Débito relacionado ao responsável Sociedade Eunice Weaver de Aracaju:
	Data de ocorrência
	Valor histórico (R$) 

	27/10/2005
	90.000,00

Valor atualizado do débito (com juros) em 8/10/2021: R$ 367.391,35. 
Débito relacionado ao responsável Sociedade Eunice Weaver de Aracaju em solidariedade com Maria Auxiliadora Moura Vasconcelos:
	Data de ocorrência
	Valor histórico (R$) 

	27/10/2005
	98.688,00

Valor atualizado do débito (com juros) em 8/10/2021: R$ 402.856,86.
d)   autorizar, desde logo, a cobrança judicial das dívidas, caso não atendidas as notificações, na forma do disposto no art. 28, II, da Lei 8.443/1992;
e)   autorizar também, desde logo, se requerido, com fundamento no art. 26, da Lei 8.443, de 1992, c/c o art. 217, §§ 1º e 2º do RI/TCU, o parcelamento das dívidas em até 36 parcelas, incidindo, sobre cada parcela, corrigida monetariamente, os correspondentes acréscimos legais, fixando-lhe o prazo de quinze dias, a contar do recebimento da notificação, para comprovar, perante o Tribunal, o recolhimento da primeira parcela, e de trinta dias, a contar da parcela anterior, para comprovar os recolhimentos das demais parcelas, devendo incidir, sobre cada valor mensal, atualizado monetariamente, os juros de mora devidos, no caso do débito, na forma prevista na legislação em vigor, alertando os responsáveis de que a falta de comprovação do recolhimento de qualquer parcela importará o vencimento antecipado do saldo devedor, nos termos do § 2º do art. 217 do RI/TCU; 
f)   enviar cópia do acórdão a ser prolatado à Procuradoria da República no Estado de Sergipe, nos termos do § 3º do art. 16 da Lei 8.443/1992, c/c o § 7º do art. 209 do RI/TCU, para adoção das medidas cabíveis; e
g)   enviar cópia do acórdão que vier a ser proferido ao Diretoria de Administração e Logística e aos responsáveis, para ciência;
h)   informar à Procuradoria da República no Estado de Sergipe ao Diretoria de Administração e Logística e aos responsáveis que a presente deliberação, acompanhada do relatório e do voto que a fundamenta, está disponível para a consulta no endereço www.tcu.gov.br/acordaos, além de esclarecer que, caso requerido, o TCU poderá fornecer sem custos as correspondentes cópias, de forma impressa; e
i)   informar à Procuradoria da República no Estado de Sergipe que, nos termos do parágrafo único do art. 62 da Resolução TCU 259/2014, os procuradores e membros do Ministério Público credenciados nesta Corte podem acessar os presentes autos de forma eletrônica e automática, ressalvados apenas os casos de eventuais peças classificadas como sigilosas, as quais requerem solicitação formal."
O MP/TCU, representado pelo subprocurador-geral Lucas Rocha Furtado, divergiu da proposta da unidade instrutiva, manifestando-se conforme a seguir[footnoteRef:3]: [3:  Peça 393.] 
"Com as vênias da unidade técnica, considero que a defesa apresentada à peça 388 foi capaz de afastar as principais imputações dirigidas aos responsáveis.
Observo, antes de tudo, que tem razão a defendente quando aponta a ausência de interesse em superestimar o valor econômico dos meios pelos quais a convenente aportou sua contrapartida aos recursos da União. Ao contrário da alegação usada na instrução para recusar o argumento, o normativo que dispensou a obrigatoriedade do aporte da contrapartida (art. 2º da Lei 10.934/2004) se mostra apto para sustentar a alegação da defendente, tendo em vista que a referida norma foi editada em 11/8/2004, anteriormente, portanto, à assinatura do termo de convênio, ocorrida em 12/5/2005 (peça 21) . 
Discordo também da instrução, ademais, quanto à consideração de que, em face das cláusulas do convênio, a convenente teria firmado o compromisso de aportar R$ 263.410,00. Na verdade, não houve compromisso de aporte financeiro, mas da disponibilização de recursos físicos com valor econômico. A contrapartida, nesse caso, não se destinou a estabelecer alguma equação financeira a ser rigidamente cumprida, mas, na verdade, a comprometer a convenente com a mútua cooperação para a execução do objeto. A meu ver, os bens oferecidos pela convenente e efetivamente empregados - as dependências de um imóvel, incluindo o respectivo mobiliário -, uma vez que ostentam valor econômico da mesma ordem de grandeza do valor que constou no plano de trabalho, servem a esse objetivo, representando efetiva cooperação da convenente, independentemente do seu valor exato. Vale dizer, bastam para revelar a natureza do ajuste, não de interesses contrapostos e típicos de relações contratuais, mas de interesses comuns, próprios dos ajustes conveniais.
De qualquer maneira, considero que há dúvida razoável sobre o valor dos bens em questão. A instrução considera que o fato de a convenente não haver empregado nas ações de qualificação a área total do imóvel informada no plano de trabalho, de 3.800 m², mas sim de cerca de 40% desse valor, implicaria a necessidade de 'ser exigido da entidade convenente R$ 90.000,00 (60% x R$ 150.000,00) a título de descumprimento parcial da contrapartida'. Ocorre, porém, que o valor atribuído ao imóvel no plano de trabalho, a julgar pelos laudos constantes da peça 292, não considerou sua área total. O laudo produzido pela empresa Rios Construções e Serviços Ltda., ao estimar o valor da locação em R$ 30.000,00/mês, refere-se à edificação com 1.000 m² (item 11) , em terreno com área de 1.540,40 m² (item 3) , e não à edificação com 3.800 m². O laudo da empresa HG - Escritório Imobiliário & Consultoria, por sua vez, ao também avaliar a locação em R$ 30.000,00, refere-se a 'espaço físico' com área total de 1.540,40 m².  Também por esse prisma, portanto, uma vez que a execução do objeto implicaria o uso desse espaço por cinco meses, a contrapartida, avaliada em R$ 150.000,00, estaria correta, não decorrendo daí qualquer importância a ser restituída à União.
No que diz respeito ao fato de o valor computado na contrapartida para a utilização do mobiliário da convenente superar o valor para sua aquisição, cabe a objeção, além das dúvidas apontadas pela defesa quanto a eventuais discrepâncias das características do mobiliário tomado como referência, de que isso não constitui necessariamente, por si só, evidência de sobrepreço. O locador, em geral, está dispensado de arcar com custos que muitas vezes incidem sobre o proprietário, como a depreciação, manutenção e conservação dos bens locados. Essa transferência do risco para o proprietário, tratava-se, a propósito, de necessidade inquestionável no convênio em questão, haja vista que o público a quem se destinava o uso do mobiliário não poderia, dado ao seu perfil socioeconômico, arcar com esse tipo de despesa. Eventuais danos nesse patrimônio certamente deveriam ser prontamente suportados e corrigidos pela convenente, sem prejuízo da continuidade da execução do objeto.
Por fim, no que tange à suposta incapacidade técnica-operacional de duas das entidades contratadas, não considero evidência bastante para autorizar a conclusão de que não houve a prestação do serviço, sobretudo quando se sabe que os cinco jovens entrevistados acerca da execução do programa por essas duas entidades confirmaram a participação em cursos de qualificação em locais distintos - e aparentemente mais adequados - das respectivas sedes. Basta lembrar que não havia vedação à celebração de parcerias pela convenente com terceiros, mediante as quais as deficiências estruturais podem ser supridas.
Ante o exposto, manifesto-me em dissonância com a proposta da unidade técnica à peça 390, por entender que devem ser acolhidas as alegações de defesa apresentadas à peça 388, procedendo-se o arquivamento do feito sem julgamento de mérito, nos termos do art. 212 do RI/TCU."
É o relatório.

não há.

Subprocurador-Geral Lucas Rocha Furtado.

TOMADA DE CONTAS ESPECIAL. CONVÊNIO. COOPERAÇÃO TÉCNICA E FINANCEIRA NO ÂMBITO DO PROGRAMA NACIONAL DE ESTÍMULO AO PRIMEIRO EMPREGO PARA OS JOVENS (PNPE). IMPUGNAÇÃO PARCIAL DE DESPESAS. CITAÇÃO. REVELIA DE UM DOS RESPONSÁVEIS. ACATAMENTO PARCIAL DAS ALEGAÇÕES DE DEFESA DE OUTRO RESPONSÁVEL. CONTAS REGULARES COM RESSALVA, COM QUITAÇÃO. COMUNICAÇÕES. ARQUIVAMENTO.

TOMADA DE CONTAS ESPECIAL (TCE)

Secretaria de Controle Externo de Tomada de Contas Especial (SecexTCE).

Trata-se de tomada de contas especial instaurada pela Diretoria de Administração e Logística do Ministério da Economia em desfavor da Sociedade Eunice Weaver de Aracaju (SEWA) e de sua ex-presidente Maria Auxiliadora Moura Vasconcelos, em razão da impugnação parcial das despesas realizadas com recursos do convênio 38/2005[footnoteRef:2], firmado entre o extinto Ministério do Trabalho e Emprego e a referida entidade. [2:  Registros Siafi 523076 (fonte FAT) e 523077 (fonte Tesouro) .] 
O convênio teve por objeto o estabelecimento de cooperação técnica e financeira no âmbito do Programa Nacional de Estímulo ao Primeiro Emprego para os Jovens (PNPE) , com vistas à qualificação de 1200 jovens, com a inserção de, no mínimo, 480 (30%) deles no mercado de trabalho, conforme termo de convênio e plano de trabalho[footnoteRef:3]. [3:  Peças 21-22.] 
O ajuste foi firmado no valor de R$ 2.849.464,00, sendo R$ 2.586.054,00 à conta do concedente e R$ 263.410,00 referentes à contrapartida do convenente[footnoteRef:4]. A contrapartida foi detalhada conforme a seguir[footnoteRef:5]: [4:  Peça 21, p. 4-5.]  [5:  Peça 10.] 
a) cessão de espaço físico: R$ 150.000,00;
b) móveis e equipamentos: R$ 97.210,00;
c) material de expediente e consumo: R$ 13.200,00;
d) despesas com combustível: R$ 3.000,00.
O ajuste vigorou no período de 12/5/2005 a 31/12/2005[footnoteRef:6], com previsão de mais 60 dias para apresentação da prestação de contas. O concedente transferiu ao município o montante dos recursos federais em três parcelas, conforme a seguir[footnoteRef:7]: [6:  Peças 21 e 36.]  [7:  Peça 24, p. 2-3, peça 48, p. 1, peça 29, p. 2, peça 305, p. 5.] 
	Data do crédito
	Valor (em R$) 

	23/5/2005
	206.710,00

	23/5/2005
	1.189.672,00

	27/10/2005
	1.189.672,00

O FNDE aprovou a prestação de contas do convênio, conforme parecer 28/2007/CGCC/SPOA/SE/MTE, de 10/4/2007[footnoteRef:8]. [8:  Peças 308.] 
A Controladoria Geral da União (CGU) , em fiscalização realizada no município no período de 1º/7/2011 a 15/8/2011, noticiou a ocorrência de irregularidades relativas ao referido convênio, por meio do relatório de demandas externas 00224.000595/2009-15 e relatórios complementares[footnoteRef:9]. [9:  Peças 320, 321, 322 e 327.] 
Com base nas informações da CGU, o FNDE reanalisou as prestações de contas, concluindo pela ocorrência de dano ao erário no valor de R$ 188.688,00[footnoteRef:10], pelos seguintes fatos:  cessão de espaço físico correspondente a apenas 40% da metragem prevista; disponibilização dos bens móveis/equipamentos em valores superestimados; não comprovação da efetiva utilização do Centro Social da Juventude ante a ausência de documentação pertinente; contratação de duas entidades executoras (Associação de Moradores do Bairro Japãozinho e Sociedade de Defesa da Coroa do Meio) sem capacidade operacional, logística e de infraestrutura para a execução das ações do programa. [10:  Nota informativa SEI 11477/2019/ME (peça 366) .] 
Os responsáveis arrolados na fase interna foram devidamente comunicados. O concedente reputou que não foram fornecidas justificativas suficientes para elidir as imputações de irregularidades. Diante da não devolução dos recursos, instaurou-se a tomada de contas especial.
O tomador de contas especial imputou responsabilidade pelo débito à Sociedade Eunice Weaver de Aracaju e à sua ex-presidente Maria Auxiliadora Moura Vasconcelos[footnoteRef:11]. O órgão de controle interno anuiu às referidas conclusões[footnoteRef:12]. [11:  Relatório de TCE 14/2019 (peça 369) .]  [12:  Peças 372-374.] 
A SecexTCE promoveu a citação dos responsáveis, pelas seguintes razões[footnoteRef:13]:  [13:  Peças 379-389.] 
"19.1. Irregularidade 1: Não comprovação do aporte da contrapartida pactuada
 (...) 
	Data de ocorrência
	Valor histórico (R$) 

	27/10/2005
	90.000,00

 (...) 
19.1.6.1. Conduta: aplicar parcialmente a contrapartida na execução do convênio, bem como locar bens móveis/equipamentos em valores superiores ao da aquisição de novos e não comprovar a efetiva utilização do Centro Social da Juventude, ante a ausência de documentação comprobatória;
 (...) 
19.2. Irregularidade 2: inexecução parcial do objeto do convênio com aproveitamento da parcela executada:
 (...) 
	Data de ocorrência
	Valor histórico (R$) 

	27/10/2005
	98.688,00

 (...) 
19.2.6.1 Conduta: realizar pagamento relativo à parcela do objeto do convênio sob exame maior que a efetivamente executada, haja vista a falta de comprovação de que os serviços constantes dos contratos celebrados com as entidades 'Associação de Moradores do Bairro Joãozinho' e 'Sociedade de Defesa da Coroa do Meio' foram por elas executados, ante a falta de comprovação de suas capacidades técnico-operacionais para adimpli-los;"
A Sra. Maria Auxiliadora Moura Vasconcelos apresentou defesa[footnoteRef:14]. A Sociedade Eunice Weaver de Aracaju, não. [14: Peça 388.] 
II
As análises da SecexTCE sobre as alegações de defesa estão reproduzidas integralmente no relatório precedente, cabendo dar destaque às que seguem.
A Sra. Maria Auxiliadora Moura Vasconcelos alega ocorrência da prescrição, considerando o prazo de 5 anos previsto na Lei 9.784/1999 para aplicação de penalidades.
A responsável argumenta que a contrapartida foi cumprida. Consigna que o entendimento da CGU de ter havido aporte apenas parcial da contrapartida não pode ser caracterizado como dano ao erário, porque voluntariamente se propôs a oferecê-la, dado que não era obrigada, na qualidade de entidade registrada no Conselho Nacional da Assistência Social (CNAS) , conforme previsto na Lei 10.934/2004 (LDO 2005) , a aportar contrapartida na avença em questão.
Assegura que houve equívoco na descrição da área do imóvel, que não corresponde aos 3.800m2 informados no detalhamento da contrapartida[footnoteRef:15]. Considera, entretanto, que tal equívoco não trouxe prejuízo, tendo em vista que o valor atribuído ao espaço físico a ser disponibilizado, de R$ 25.000,00 por mês, encontra-se abaixo do valor de mercado indicado nos laudos de avaliação para o espaço físico disponível, de 1.540,40 m2[footnoteRef:16]. [15:  Peça 10.]  [16:  Vide laudos às peças 292-293.] 
No que tange à afirmação da CGU de que não teria havido efetiva cessão do espaço físico pactuado, tece argumentos no sentido de que, no local, funcionava uma escola de ensino fundamental de pequeno porte, que utilizava menos de 40% da estrutura do prédio, sendo que não eram destinados à referida escola os compartimentos à época recém-construídos ou reformados, como dois laboratórios de informática e 6 salas de aulas que se destinavam ao uso exclusivo do Centro Social da Juventude, além de outros espaços.
Presume, ainda, que a CGU não considerou as áreas comuns do prédio, como cozinha, lanchonete e as quadras, entre outros espaços de convivência, os quais eram disponibilizados tanto para o Centro Social da Juventude quanto para a Escola São José, sem prejuízo do aproveitamento de tais espaços para quaisquer das duas atividades, especialmente porque foi estabelecida a alternância de horários para o preparo e distribuição do lanche, início e término dos intervalos das aulas, como forma de separar os alunos de cada atividade, em razão da faixa etária dos beneficiários, tendo em vista que se tratava de uma escola de ensino infantil e fundamental, enquanto o Centro da Juventude atendia jovens de 14 a 21 anos.
Alega que, por se tratar de contrapartida não financeira, o valor atribuído tem caráter de mensuração. Assim, ainda que alguns espaços tenham sido destinados a outras atividades, isso não descaracterizaria a efetiva disponibilização deles para as atividades do convênio.
Ressalta que, mesmo que fosse adotada uma margem mais conservadora de utilização dos espaços, fixando-a, por exemplo, em 70% do total, e levando em conta o valor médio de avaliação constante dos dois laudos acima referidos, a contraprestação mensal avaliada seria de R$ 21.000,00. Ao computar os custos mensais durante a duração do convênio (7,5 meses) , a contribuição seria de, aproximadamente, R$ 157.500,00, o que, somado aos demais custos, alcançaria R$ 275.000,00, excedendo o valor total pactuado da contrapartida, que foi de R$ 263.000,00.
A responsável destaca algumas conclusões constantes de documentos produzidos pelo MTE que atestam o cumprimento da meta de qualificação: 1.181 jovens de 1200 previstos (98,41%) e 42% da meta de inserção dos jovens no mercado de trabalho, superando os 30% estabelecidos.
Consigna que, embora o relatório da CGU tenha apontado que duas entidades executoras contratadas pela convenente, a Associação de Moradores do Bairro Japãozinho e Sociedade de Defesa da Coroa do Meio, não possuíam capacidade técnica operacional para executar as ações do programa, o relatório técnico/DPJ/SPPE 4/2007[footnoteRef:17], que presumidamente se baseou em documentos tempestivamente analisados e em visitas técnicas promovidas pelo órgão concedente à época da execução das ações de qualificação, comprovou o atingimento das metas propostas de qualificação e inserção. [17:  Peça 310.] 
Esclarece que embora os cursos não tenham sido, de fato, realizados exclusivamente nas sedes das entidades, foram realizados em locais apropriados, não havendo, portanto, razões para se falar em prejuízo ao erário.
A unidade instrutiva considerou que as alegações de defesa apresentadas pela responsável foram insuficientes para afastar as irregularidades apontadas, conforme análises reproduzidas no relatório precedente.
Assim, propôs considerar revel a Sociedade Eunice Weaver, rejeitar as alegações de defesa de Maria Auxiliadora Moura Vasconcelos,  julgar irregulares as contas e condenar as responsáveis a ressarcir o erário[footnoteRef:18]. [18:  Peça 390.] 
III
O MP/TCU, representado pelo subprocurador-geral Lucas Rocha Furtado[footnoteRef:19], divergiu das conclusões da unidade instrutiva. [19:  Peça 393.] 
Considerou que o advento do art. 35, parágrafo único, da LDO 2005, publicada anteriormente à assinatura do convênio, dispensou a obrigatoriedade de aporte de contrapartida para entidades registradas no CNAS. Assim, entendeu pertinente o argumento da responsável acerca da ausência de interesse em superestimar o valor econômico dos meios pelos quais a convenente aportou sua contrapartida.
Também reputou caber-lhe razão quando diz que não houve compromisso de aporte financeiro, mas da disponibilização de recursos físicos em valor econômico compatível com o valor da contrapartida que constou no plano de trabalho.
Acerca do argumento de que a convenente não empregou nas ações de qualificação a área total do imóvel informada no plano de trabalho, de 3.800 m², mas, sim, de cerca de 40% dessa área, de modo que deveria haver a restituição do valor da contrapartida não cumprida (R$ 90.000,00, correspondente a 60% x R$ 150.000,00) , ressaltou o MP/TCU que o valor atribuído ao imóvel no plano de trabalho, a julgar pelos laudos constantes dos autos[footnoteRef:20], considerou a área de 1.540,40 m². [20:  Peça 292.] 
Desse modo, uma vez que a execução do objeto resultaria no uso desse espaço por 5 meses, a contrapartida referente à cessão do espaço físico, avaliada em R$ 150.000,00, estaria correta, não decorrendo daí qualquer importância a ser restituída à União. Nesse ponto, ressalta que o uso do espaço ocorreu por 7,5 meses, tendo em vista que o ajuste foi prorrogado até 31/12/2005[footnoteRef:21], o que corrobora a conclusão de que não restou identificado o não cumprimento da contrapartida referente à cessão de espaço físico. [21:  Peça 36.] 
No que diz respeito ao fato de o valor computado na contrapartida para a utilização do mobiliário da convenente superar o valor para sua aquisição, apontou que isso não constituiria necessariamente evidência de sobrepreço, tendo em vista que, em geral, o locador estaria dispensado de arcar com custos que muitas vezes incidem sobre o proprietário, como a depreciação, manutenção e conservação dos bens locados.
Por fim, em que pese o questionamento acerca da suposta incapacidade técnica-operacional de duas entidades contratadas, aduz que as metas acordadas foram cumpridas, sendo que alguns dos jovens entrevistados confirmaram a participação em cursos de qualificação em locais distintos - e aparentemente mais adequados - das respectivas sedes.
Assim, propõe que sejam acolhidas as alegações de defesa apresentadas pela responsável, procedendo-se o arquivamento do processo sem julgamento de mérito, nos termos do art. 212 do RI/TCU.
No que tange à pretensão punitiva, conforme assinalado pela unidade instrutiva, a irregularidade sancionada ocorreu em 27/10/2005 e o ato de ordenação da citação foi assinado em 12/5/2020[footnoteRef:22], e, portanto, considerando os critérios fixados no Acórdão 1441/2016-TCU-Plenário, não ocorreu a prescrição da pretensão punitiva. [22:  Peça 381.] 
Concordo com o posicionamento do MP/TCU, no entanto, considero mais adequado o julgamento pela regularidade com ressalva das contas dos responsáveis, dando-lhes quitação.
Diante do exposto, manifesto-me pela aprovação do acórdão que ora submeto à apreciação deste Colegiado.
TCU, Sala das Sessões, em 28 de junho de 2022.
Weder de Oliveira 
Relator